---
title: "Factsheet Aanpak Noord"
subtitle: "Tuindorp Oostzaan"
author: "Onderzoek en Statistiek (O&S) | gemeente Amsterdam"
date: "`r Sys.Date()`"
output:
  html_document:
    includes:
      in_header: assets/head.html
    css: assets/style/os-style.css
---

```{r setup, include=FALSE}

# Factsheet Tuindorp Oostzaan NC en Molenwijk uit Oostzanerwerf NA
library(knitr)
library(tidyverse)
library(patchwork)
library(sf)

opts_chunk$set(
  fig.width = 10,
  dev = "svg",
  echo = FALSE,
  warning = FALSE,
  out.extra = 'style="float:left;"', 
  options(knitr.table.format = "html")
  )

plot_list_groot <- read_rds("03 tussentijds/plot_list_NC.rds")

plot_list   <- plot_list_groot$plot_list
bar_list    <- plot_list_groot$bar_list
wijknaam    <- plot_list_groot$wijknaam
kaart       <- plot_list_groot$kaart
kaart_thema <- plot_list_groot$kaart_thema


grDevices::windowsFonts("Amsterdam Sans" = grDevices::windowsFont("Amsterdam Sans"))

font <- "Amsterdam Sans"

```

<div class="blue-background">
In deze factsheet wordt de ontwikkeling besproken van de buurten Terrasdorp, Tuindorp Oostzaan-Oost, Tuindorp Oostzaan-West uit de wijk Tuindorp Oostzaan. Daarnaast wordt ook gekeken naar de ontwikkeling van Molenwijk, de enige Aanpak Noord-buurt van de wijk Oostzanerwerf. De ontwikkeling van deze buurten wordt bekeken aan de hand van de een aantal indicatoren zoals die vastgesteld zijn in het programma *Aanpak Noord*. In dit programma wordt de aandacht gevestigd op specifieke buurten die op verschillende punten achterlopen ten opzichte van andere delen van stadsdeel Noord. Doelstellingen om de positie van deze buurten te versterken zijn gebundeld rondom zes thema's:

Kansen voor jeugd: minder achterstanden en meer perspectief\
Kansrijke sociale buurten: samen werken aan meer veerkracht\
Wonen: opknappen en verduurzamen\
Openbare ruimte: achterstanden wegwerken en kwaliteit verbeteren\
Stadsnatuur en groen: Noord als natuurgebied\
Buurteconomie: Behouden en versterken\ 

In deze factsheet richten we ons zoveel mogelijk op het niveau van de buurt. Wanneer de data op dit niveau niet beschikbaar is, wordt de data gepresenteerd op wijkniveau.
</div>

#### Samenvatting
Terrasdorp, Tuindorp Oostzaan-Oost, Tuindorp Oostzaan-West en de Bongerd vormen samen de wijk Tuindorp Oostzaan. De Bongerd is de enige wijk die niet tot de Aanpak Noord-buurten behoort.

Oostzanerwerf bestaat uit de buurten Noorder IJplas, Melkweg/Oostzanerwerf, Walvisbuurt, Twiske-West, Oostzanerdijk, Circus/Kermisbuurt en Molenwijk. Molenwijk is de enige buurt in de wijk Oostzanerwerf die onderdeel is van het programma Aanpak Noord. 


De woningvoorraad is in deze buurt nauwelijks gewijzigd met als gevolg dat ook het inwoneraantal en bevolkingssamenstelling niet sterk veranderd is. Hoewel nog steeds hoger dan het stadsdeelgemiddelde, neemt het aandeel inwoners met een bijstandsuitkering af, net als het aandeel inwoners dat onder de armoedegrens leeft, maar het aandeel minimajongeren is juist toegenomen in Molenwijk. Daarnaast zien we dat het aandeel meest kwetsbare minderjarige bewoners is gestabiliseerd in Noord, maar toch nog toeneemt in Molenwijk.

```{r kaart_noord, fig.cap = captext, fig.alt = captext, fig.height = 6}

captext = "Stadsdeel Noord met Oostzanerwerf (rood) en Aanpak Noord-buurt Molenwijk (donkerblauw)"

kaart

```


#### Demografische ontwikkeling: inwoners en huishoudens
De bevolking is de afgelopen jaren sterk gegroeid in Noord tot bijna 109 duizend inwoners, maar in Molenwijk blijft deze groei achter en neemt het zelfs af. Op 1 januari 2024 zijn hier ongeveer 3000 inwoners. Het aandeel inwoners tot 18 jaar daalt, maar blijft in Molenwijk op een hoger niveau dan gemiddeld in Noord. Het aandeel 66-plussers ligt hoger in Molenwijk dan in Noord maar neemt sinds 2017 af.

```{r fig_bevolking, fig.alt = captext, fig.height = 10}

captext = "figuur met bevolkingsontwikkeling in Amsterdam, Stadsdeel Noord en Aanpak Noord buurten"

plot_list$bevtotaal_groei/
plot_list$bev0_18_p/
plot_list$bev66plus_p

```

De huishoudsamenstelling verandert gestaag. Het aandeel huishoudens met kinderen neemt af in Noord en Molenwijk, maar het aandeel ligt wel iets hoger in Molenwijk dan gemiddeld in Noord. Het aandeel eenoudergezinnen daalt zowel in Noord als in Molenwijk, maar ligt in Molenwijk nog steeds een stuk hoger.

```{r fig_huish, fig.alt = captext, fig.height = 8}

captext = 'ontwikkeling huishoudtypen in Noord en Aanak Noord-buurten'

plot_list$bevhhmkind_p/
plot_list$beveenouderhh_p

```

#### Waardering woning en woonomgeving

Er zijn in Amsterdam en in Noord veel nieuwe woningen bijgebouwd. In 2024 zijn er 480.735 woningen in de stad, waarvan 51.438 in Noord. In Molenwijk is de voorraad niet veranderd (in 2024 staan hier 3.735 woningen) en terwijl het aandeel corporatiewoningen in Amsterdam Noord daalt, blijft dit aandeel in Molenwijk hoog.

```{r woning_groei, fig.alt = captext, fig.height = 6 }

captext = "ontwikkeling woingvoorraad"

kaart_thema$wvoorrbag_groei

```

Veel nieuwbouw trekt in Amsterdam (en in Noord) nieuwe groepen Amsterdammers aan die we  nieuwe stedelingen noemen. Dit zijn Amsterdammers die na hun 18e in Amsterdam zijn komen wonen. In Noord is het aandeel van deze groep inwoners flink gestegen, maar in Molenwijk is deze stabiel gebleven.

```{r woonfiguur, fig.alt = captext, fig.height = 10 }

captext = 'ontwikkeling woningvoorraad'

plot_list$wvoorrbag_groei/
plot_list$wcorhuur_p/
plot_list$bevnstedeling_p

```

In Amsterdam en in stadsdeel Noord zijn zijn veel woningen inmiddels verduurzaamd. Hierdoor is het aandeel woningen met een laag energielabel flink gedaald. Ook in Molenwijk is na 2022 een flinke inhaalslag gemaakt. Het aandeel woningen met energielabel E,F of G is sindsdien sterk gedaald. Ook ten opzichte van de andere Aanpak Noord-buurten is het aandeel met een laag energielabel hier laag.

```{r,  fig.alt = captext, fig.height = 6}

captext = 'kaart met aandeel woningen met een laag energielabel'

kaart_thema$wlabelefg_p

```

Vooralsnog heeft dit niet tot een verbeterde tevredenheid geleid met betrekking tot de waardering van onderhoud woning. Het gemiddelde rapportcijfer op dit vlak is gedaald en is een stuk lager in Molenwijk dan elders in Amsterdam en Noord.

```{r woononderh, fig.alt = captext, fig.height = 10 }

captext = 'tevredenheid met de woning en mate van duurzaamheid'

plot_list$wlabelefg_p/
plot_list$wwoning_r/
plot_list$wonderhoudwoning_r

```

De mate van interactie en samenwerking tussen bewoners is in kaart gebracht door een sociale cohesie-maat die zijn oorsprong vindt in verschillende enquêtevragen uit de Veiligheidsmonitor. Hoe prettiger de omgang, hoe hoger het rapportcijfer voor de mate van sociale cohesie. De afgelopen jaren is dit rapportcijfer voor de stad, Noord en Molenwijk licht gestegen. Maar in Molenwijk ligt dit rapportcijfer nog wel een stuk lager dan elders. Vanwege een nieuwe onderzoeksmethodiek was het niet mogelijk om voor recente jaren de mate van sociale cohesie op buurtniveau te berekenen.

```{r fig.alt = captext, fig.height = 8}

fig.cap = 'sociale cohesie en buurtbetrokkenheid'

# toevoegen burgermonitor totaal noord?
# Sociale cohesie tot 2023 gemeente, sd, wijk maar niet voor buurt (tot 2020): 
# nagevraagd bij Anne: is inderdaad niet beschikbaar op buurtniv.

plot_list$lsoccoh_r/
plot_list$lbetrokken_r

```

Het gemiddelde rapportcijfer voor de ervaren tevredenheid met de eigen buurt is in Molenwijk lager dan gemiddeld in Noord. Ook ten opzichte van de ander Aanpak Noord-buurten is het aandeel laag. 

```{r fig.alt = captext, fig.height = 6}

fig.cap = "kaart met rapportcijfers per buurt"

kaart_thema$lbuurt_r

```
De buurtontwikkeling wordt wel wat beter ingeschat dan vijf jaar geleden net als het oordeel rondom het aanbod van buurthuizen. 

```{r fig.alt = captext, fig.height = 10}


fig.cap = 'tevredenheid buurt'

plot_list$lbuurt_r/
plot_list$lverwachtingbuurt_r/
plot_list$wzbuurthuizen_r

```

Tussen 2017 en 2019 is het rapportcijfer voor het onderhoud van groen en van speelvoorzieningen gestegen in Molenwijk. Hiermee komen de cijfers boven die van de gemiddeldes van Noord uit. Het raportcijfers voor het onderhoud van straten en stoepen wordt wel minder dan gemiddeld in Noord beoordeeld. Daarnaast geven inwoners van Molenwijk een laag rapportcijfer met betrekking tot de ervaren veiligheid in hun buurt.

```{r fig.alt = captext, fig.height= 12}

fig.cap = 'onderhoud publieke ruimte in Noord'

plot_list$oronderhoudgroen_r/
plot_list$oronderhoudspelen_r/
plot_list$oronderhoudstraten_r/
plot_list$vveiligavond_r

```

#### Stadsnatuur en Groen

In stadsdeel Noord is het aandeel publiek groen (inclusief agrarisch groen, parken en natuurgebieden) een stuk hoger dan in de rest van de stad. In Oostzanerwerf en Molenwijk is deel aandeel wat lager. Door de hoge woondichtheid in Molenwijk is het publiek groen per 1000 inwoners hier nog een stuk lager dan elders in Noord.

```{r fig.alt = captext, fig.height = 8}

#Dit is eigenlijk best gek dat het percentage publiekelijk groen zomaar toeneemt: Nico vragen?

captext = 'publiekelijk groen in Noord'

bar_list$orpubgroen_p/
bar_list$orpubgroen_inw

```

#### Besteedbaar inkomen en armoede

Het gemiddeld besteedbaar inkomen ligt in Amsterdam op 48.700 euro in 2021; in Noord op 42.100 euro en in Molenwijk op 32.300 euro. In alle gebieden is dit inkomen gestegen, maar dit bedrag ligt in Molenwijk nog steeds onder het gemiddelde in Noord. Het aandeel inwoners met een laag inkomen en weinig vermogen is zowel in Noord als Molenwijk afgenomen, maar blijft in Molenwijk hoog. Ook ten opzichte van de andere Aanpak Noord-buurten is het aandeel hier hoog.


```{r fig.alt = captext,  fig.height = 6}

captext = 'inwoners met laag inkomen'

kaart_thema$iminhh130_p

```

Het aandeel inwoners van 15 tot en met 65 jaar dat een bijstandsuitkering ontvangt, neemt af in Noord en Molenwijk, maar is in Molenwijk nog steeds een stuk hoger dan gemiddeld. Een groot deel van de jeugd in Noord groeit langdurig op in armoede, maar het aandeel jongeren uit minimahuishoudens is wel afgenomen. In Molenwijk is dit aandeel juist toegenomen.

```{r figink, fig.alt = captext,  fig.height = 12}

captext = 'inkomensontwikkeling in stadsdeel Noord'

plot_list$ihhink_gem/
bar_list$iminhh130_p/
plot_list$iwwb_p/
bar_list$iminjong130_p

```

#### Ervaren gezondheid

Molenwijk scoort op verschillende gezondheidsindicatoren lager dan gemiddeld in Noord, zoals het aandeel dat een goede tot zeer goede gezondheid ervaart. Ook ten opzichte van de andere Aanpak Noord-buurten is het aandeel laag. 

```{r   fig.alt = captext, fig.height = 6}

captext = "kaart met aandeel dat zich gezond voelt in buurt (%)"

kaart_thema$wzgezond_p

```
Daarnaast is ook het aandeel inwoners met ernstige psychische klachten en het aandeel met obesitas hoger in Molenwijk dan elders in Noord.

```{r fig.alt = captext, fig.height= 12}

captext = 'diverse gezondheidsindicatoren in Noord'

bar_list$wzgezond_p/   
bar_list$wzdepr_p/
bar_list$wzzwaar_p

```

#### Kansen voor de jeugd

In Noord zijn nog teveel kinderen met een taalachterstand. Het aandeel dat de streefniveau taal haalt neemt toe in Noord, maar juist af in Molenwijk. Het aandeel laag opgeleide schoolverlaters zonder startkwalificatie is gedaald in Noord en in Molenwijk. 
Het aandeel VVE indicaties ligt relatief hoog in Molenwijk vergeleken met Noord, maar is wel gedaald.

```{r fig.alt = captext, fig.height = 10}

captext = 'aandeel schoolverlaters zonder startkwalificatie'

plot_list$ostrftaal_p/
plot_list$ovveindi_p/
plot_list$olsv_p

```

#### Werk en arbeidsmarkt

```{r fig.alt = captext, fig.height = 12}

# alleen Noord en Amsterdam ?
# bar_list$werkopl_1866_hbowo_p/
# bar_list$werkopl_1866_max_mbo1_p/
# bar_list$werkopl_1866_mbo2_4_havovwo_p

```

De economische zelfstandigheid van vrouwen is toegenomen in Noord, maar is stabiel gebleven in Molenwijk. Het aandeel werkenden in loondienst met een flexibel dienstverband is licht gestegen in Noord en Molenwijk, maar ligt nog steeds relatief hoog in Molenwijk.

```{r figzelf, fig.alt = captext, fig.height = 8}

captext = 'figuur economische zelfstandigheid vrouwen en aandeel beroepsbevolking zonder vast contract'

bar_list$econzelfstvrw_p/
plot_list$p_flex_ldienst_18_66

```

#### Kwetsbare groepen

Het aantal kwetsbare groepen in een wijk of buurt wordt benaderd door na te gaan hoe hoog bewoners scoren op basis van een kwetsbaarheidsscore. De kwetsbaarheidsscore heeft een waarde tussen 0 en 4 en geeft aan op hoeveel hulpbronnen iemand kwetsbaar is (werk, opleiding, inkomen en/of gezondheid). Personen met een score van 3 of 4 worden tot de meest kwetsbaren gerekend. Zij scoren laag op minstens drie van de volgende hulpbronnen; een besteedbaar huishoudinkomen in de laagste 20%; hogere ziektekosten dan gemiddeld in Amsterdam; een laag opleidingsniveau.

Het aandeel meest kwetsbare inwoners is in Molenwijk zeer hoog (zowel ten opzichte van Noord als ten opzichte van de andere Aanpak-Noord buurten) en dit geldt ook voor de aandelen binnen de onderliggende leeftijdsgroepen, behalve voor de groep 65 jaar en ouder. Daarnaast zien we dat het aandeel meest kwetsbare minderjarige bewoners is gestabiliseerd in Noord, maar toeneemt in Molenwijk.

```{r fig.alt = captext, fig.height = 6}

captext = "aandeel kwetsbaren (%)"

kaart_thema$skkwets34_p

```


```{r fig_kwetsbaar, fig.alt = captext,  fig.height = 10 }

captext = 'figuur met kwetsbare groepen in Amsterdam en Noord'

plot_list$skkwets34_p/
plot_list$sk017_kwets34_p/
plot_list$sk66plus_kwets34_p

```

#### Buurteconomie
Het aantal vestigingen is gegroeid in Noord. In 2023 zijn er 14.577 vestigingen. Molenwijk is een woonbuurt met beperkt aantal vestigingen (238). Het aantal vestigingen neemt wel toe net als elders in Noord. Vaak gaat het hier om zzp-ers.

```{r buurtec, fig.alt = captext, fig.height = 12}

captext = 'figuur met ontwikkeling van vestigingen zzp-ers in Noord'

plot_list$bhwp_1000inw/
plot_list$bhvest_groei/
plot_list$bhstart_p/
plot_list$bhzzp_p

```

Het aanbod van winkels voor dagelijkse boodschappen wordt beter beoordeeld in Molenwijk dan gemiddeld in Noord. Dit komt door de aanwezigheid van het gelijknamige winkelcentrum midden in de buurt. Buurtbewoners zijn niet tevreden over het aanbod van horecagelegenheden in de buurt. De winkelleegstand is hier verwaarloosbaar laag.

```{r buurtec2, fig.alt = captext, fig.height = 12}

captext = 'figuur met rapportcijfers winkelaanbod en horecaaanbod in Noord'

plot_list$bhwinkelaanbod_r/
plot_list$bhhorecaaanbod_r/
plot_list$bhlocoppleegstand_p/
plot_list$bhlocvkpleegstand_p
```

Meer informatie over het programma Aanpak Noord is te vinden op de website [Aanpak Noord](https://www.amsterdam.nl/stadsdelen/noord/aanpak-noord/). Een overzicht van de geselecteerde indicatoren en van alle data op buurt-, wijk- en stadsdeelniveau is te vinden op de [website van Onderzoek en Statistiek](https://onderzoek.amsterdam.nl/dataset/focusgebieden)

<div class="blue-background">
#### Colofon
Deze factsheet is geschreven door\
Rogier van der Groep, Eva Karaçay en Idske de Jong\
in opdracht van Stadsdeel Noord, Aanpak Noord\
Gemeente Amsterdam juni 2024

Onderzoek en Statistiek\
onderzoek.amsterdam.nl\
Gemeente Amsterdam
</div>
