---
title: "Factsheet Aanpak Noord"
subtitle: Volewijck
author: "Onderzoek en Statistiek (O&S) | gemeente Amsterdam"
date: "`r Sys.Date()`"
output:
  html_document:
    includes:
      in_header: assets/head.html
    css: assets/style/os-style.css
---

```{r setup, include=FALSE}

# Factsheet Volewijck NK

library(knitr)
library(tidyverse)
library(patchwork)
library(sf)


opts_chunk$set(
  dev = "svg",
  echo = FALSE,
  warning = FALSE,
  fig.width  = 10,
  options(knitr.table.format = "html")
  )

plot_list_groot <- read_rds("03 tussentijds/plot_list_NK.rds")

plot_list  <- plot_list_groot$plot_list
bar_list   <- plot_list_groot$bar_list
wijknaam   <- plot_list_groot$wijknaam
kaart      <- plot_list_groot$kaart
kaart_thema <- plot_list_groot$kaart_thema

grDevices::windowsFonts("Amsterdam Sans" = grDevices::windowsFont("Amsterdam Sans"))
grDevices::windowsFonts("Corbel" = grDevices::windowsFont("Corbel"))

font <- "Amsterdam Sans"

```

<div class="blue-background">
In deze factsheet wordt de ontwikkeling besproken van de buurten in de wijk Volewijck in Amsterdam Noord op basis van indicatoren zoals die vastgesteld zijn in het beleidsprogramma *Aanpak Noord*. In dit programma wordt de aandacht gevestigd op buurten die op verschillende punten achterlopen ten opzichte van andere delen van stadsdeel Noord. Doelstellingen om de positie van deze buurten te versterken zijn gebundeld rondom zes thema's:

Kansen voor jeugd: minder achterstanden en meer perspectief\
Kansrijke sociale buurten: samen werken aan meer veerkracht\
Wonen: opknappen en verduurzamen\
Openbare ruimte: achterstanden wegwerken en kwaliteit verbeteren\
Stadsnatuur en groen: Noord als natuurgebied\
Buurteconomie: Behouden en versterken\ 

In deze factsheet richten we ons zoveel mogelijk op het niveau van de buurt. Wanneer de data op dit niveau niet beschikbaar is, wordt de data gepresenteerd op wijkniveau.
</div>

#### Samenvatting
Volewijck bestaat uit de buurten: Bloemenbuurt-Noord, Bloemenbuurt-Zuid en Van der Pekbuurt. Heel Volewijck is aangewezen als Aanpak Noord-buurt. Tegenstrijdig met de trend in Amsterdam en Noord kende Volewijck jarenlang een dalend inwoneraantal, al is er recent weer sprake van een lichte toename. In Bloemenbuurt-Noord neemt het aantal 0 tot 18-jarigen toe, terwijl dit in de andere twee deelbuurten afneemt. De Van der pekbuurt kent juist een stijgend aantal 66-plussers. Volewijck telt daarnaast relatief veel eenoudergezinnen. De woningvoorraad kenmerkt zich door een relatief hoog aandeel corporatiewoningen en relatief veel woningen met een laag energielabel. In Bloemenbuurt-Noord gaat de ervaren sociale cohesie achteruit, terwijl de andere twee deelbuurten een positieve ontwikkeling kennen. De Van der Pekbuurt kent de hoogste buurttevredenheid. Voor heel Volewijck geldt dat bewoners de laatste jaren pessimistischer zijn geworden over de verwachte buurtontwikkeling. Het gemiddeld besteedbaar inkomen is in alle deelbuurten van Volewijck lager dan gemiddeld in Noord, en vooral Bloemenbuurt-Zuid en de Van der Pekbuurt tellen ook relatief veel bijstandsontvangers. Volewijck scoort iets ongunstiger op diverse gezondheidsindicatoren dan Noord. Alle drie de deelbuurten tellen relatief veel inwoners die zich in de meest kwetsbare positie bevinden.

<div class = 'left'>
```{r kaart_noord, fig.cap= captext, fig.alt=captext}

kaart

captext = "Figuur: Stadsdeel Noord met Volewijck (rood) en Aanpak Noord-buurten Bloemenbuurt-Noord, Bloemenbuurt-Zuid en Van der Pekbuurt (donkerblauw)"

```
</div>

#### Demografische ontwikkeling: inwoners en huishoudens 
De bevolking is de afgelopen jaren sterk gegroeid in Noord tot bijna 109 duizend inwoners in 2024. Volewijck wijkt af van deze trend. Tussen 2018 en 2022 nam de bevolking af en sinds 2022 is er weer sprake van een lichte stijging.  Deze wijk telt in 2024 bijna 9.500 inwoners. Wanneer we inzoomen op de Aanpak Noord-buurten valt op dat vooral in de Van der Pekbuurt en Bloemenbuurt-Zuid het inwoneraantal sinds 2017 gedaald is, al is er in de Van der Pekbuurt sinds 2022 weer sprake van een lichte toename. In Bloemenbuurt-Noord is er juist sprake van een lichte toename van het aantal inwoners. Dit is ook de enige buurt in Volewijck waar het aandeel inwoners tot 18 jaar stijgt, in de Van der Pekbuurt en Bloemenbuurt-Zuid wordt deze groep de laatste jaren juist kleiner. Het aandeel inwoners van 66 jaar en ouder is in alle buurten sinds 2017 toegenomen, in de Van der Pekbuurt het meeste.

```{r fig.alt = captext,  fig.height = 10}

captext = "figuur met bevolkingsontwikkeling in Amsterdam, Stadsdeel Noord en Aanpak Noord buurten"

  plot_list$bevtotaal_groei/
  plot_list$bev0_18_p/
  plot_list$bev66plus_p

```

Het aandeel huishoudens met kinderen daalt in Amsterdam en Noord. In Volewijck blijft dit aandeel redelijk stabiel, al is er vooral in Van der Peckbuurt en Bloemenbuurt-Zuid de laatste jaren sprake van een lichte daling. Het aantal eenoudergezinnen ligt in alle drie de Aanpak Noord-buurten hoger dan gemiddeld in Amsterdam.

```{r  fig.alt = captext, fig.height = 6}

captext = 'ontwikkeling huishoudtypen in Noord en Aanak Noord-buurten'

  plot_list$bevhhmkind_p/
  plot_list$beveenouderhh_p

```

#### Waardering woning en woonomgeving

Er zijn in Amsterdam en in Noord veel nieuwe woningen bijgebouwd. In 2024 zijn er 480.735 woningen in de stad, waarvan 51.438 in Noord. Deze trend zien we niet in Volewijck: het aantal woningen bleef nagenoeg gelijk. 

```{r woning_groei, fig.alt = captext, fig.height = 6 }

captext = "ontwikkeling woingvoorraad"

kaart_thema$wvoorrbag_groei

```

Net als elders in de stad zien we dat het aandeel corporatiewoningen licht daalt. Wel ligt dit aandeel in Volewijck met 79 procent veel hoger dan gemiddeld in Noord en Amsterdam. In Volewijck is het aandeel nieuwe stedelingen ongeveer gelijk aan gemiddeld in Noord, maar kleiner dan in Amsterdam. In Bloemenbuurt-Zuid is dit aandeel het kleinst. 

```{r  fig.alt = captext, fig.height = 9 }

captext = 'ontwikkeling woningvoorraad'

  plot_list$wvoorrbag_groei/
  plot_list$wcorhuur_p/
  plot_list$bevnstedeling_p

```

In Amsterdam en in Noord zijn veel woningen inmiddels verduurzaamd. Hierdoor is het aandeel woningen in de stad met een laag energielabel flink gedaald. Ook in Volewijck zien we deze trend terug, al ligt het aandeel woningen met een laag energielabel hier met 26 procent nog wel flink hoger dan gemiddeld in het stadsdeel en de stad. Alle drie de buurten van Volewijck tellen ook relatief veel woningen met een laag energielabel ten opzichte van de andere Aanpak Noord-buurten. In Bloemenbuurt-Zuid is het aandeel woningen met energielabel E, F of G het kleinst. 

```{r,  fig.alt = captext, fig.height = 6}

captext = 'kaart met aandeel woningen met een laag energielabel'

kaart_thema$wlabelefg_p

```

Het rapportcijfer voor tevredenheid met de eigen woning is in Volewijck met 6,9 veel lager dan gemiddeld in Noord en Amsterdam, en is bovendien sinds 2019 sterk gedaald. Opvallend is dat de woningtevredenheid in de Bloemenbuurt-Zuid en de Van der Pekbuurt sinds 2019 toeneemt, terwijl deze in Bloemenbuurt-Noord juist sterk afgenomen is. Het rapportcijfer voor het oordeel met betrekking tot onderhoud van de corporatiewoning is in Volewijck lager dan in Noord. De Van der Pekbuurt kent de hoogste beoordeling, na een sterke stijging sinds 2021. In de andere twee buurten daalt het rapportcijfer juist.

```{r fig.alt = captext, fig.height = 8 }

captext = 'tevredenheid met de woning en duurzaamheid'

  plot_list$wwoning_r/  
  plot_list$wlabelefg_p/
  plot_list$wonderhoudwoning_r

```

De mate van interactie en samenwerking tussen bewoners is in kaart gebracht door een sociale cohesie-maat die zijn oorsprong vindt in verschillende enquêtevragen uit de Veiligheidsmonitor. Hoe prettiger de omgang, hoe hoger dit rapportcijfer voor de mate van sociale cohesie. De afgelopen jaren is dit rapportcijfer voor de stad en Noord licht gestegen. Volewijck kende tot 2019 een afnemende sociale cohesie, vervolgens een stijging en sinds 2022 weer een afname. Bloemenbuurt-Noord kende voorheen een hogere mate van sociale cohesie dan de andere twee buurten, maar de buurt kent wel een dalende trend. In de Van der Pekbuurt en Bloemenbuurt-Zuid neemt de sociale cohesie juist toe. Vanwege een nieuwe onderzoeksmethodiek was het niet mogelijk om voor recente jaren de mate van sociale cohesie op buurtniveau te berekenen. Het oordeel over de betrokkenheid van buurtbewoners schommelt in Volewijck, maar ligt in 2023 wel boven het stedelijk gemiddelde. In Bloemenbuurt-Zuid is dit oordeel het laagste, na een daling sinds 2021.

```{r fig.alt = captext, fig.height = 6}

# Sociale cohesie voor buurten niet tot 2023 maar 2020?

fig.cap = 'sociale cohesie ne buurtbetrokkenheid'

plot_list$lsoccoh_r/
plot_list$lbetrokken_r

```

Het rapportcijfer voor de tevredenheid met de eigen buurt ligt in Noord iets lager dan het stedelijk gemiddelde. In Volewijck ligt dit rapportcijfer nog weer lager. De Van der Pekbuurt kent in 2023 de hoogste buurttevredenheid binnen Volewijck. Alle drie de buurten kennen wel een lagere buurttevredenheid ten opzichte van de andere Aanpak Noord-buurten.

```{r fig.alt = captext, fig.height = 6}

fig.cap = "kaart met rapportcijfers per buurt"

kaart_thema$lbuurt_r

```

Hier is men ook het meest positief over de verwachte buurtontwikkeling. Het rapportcijfer voor de verwachte ontwikkeling van de buurt kent in Volewijck een dalende trend en ligt in 2023 onder het gemiddelde van Noord en Amsterdam. In 2019 had Volewijck nog een hoger rapportcijfer dan het stadsdeel en de stad. Over het aanbod van buurthuizen geven de bewoners van Volewijck een hoger cijfer dan gemiddeld in Noord. Er is sinds 2021 ook een stijgende trend, die het sterkst wordt teruggezien in de Van der Pekbuurt. Daar ligt het oordeel over buurthuizen in 2023 veel hoger dan in de andere twee wijken.

```{r fig.alt = captext, fig.height = 10} 

  plot_list$lbuurt_r/
  plot_list$lverwachtingbuurt_r/
  plot_list$wzbuurthuizen_r

```

De waardering met betrekking tot het het onderhoud van het groen, speelvoorzieningen en straten en stoepen wordt in Volewijck iets lager dan gemiddeld in Noord en Amsterdam beoordeeld. In Bloemenbuurt-Zuid is men wel minder tevreden dan in Bloemenbuurt-Noord en de Van der Pekbuurt, en hier is ook een sterke afname sinds 2021. De ervaren veiligheid lijkt in de Van der Pekbuurt ook iets te stijgen, maar niet in de andere twee buurten. 

```{r fig.alt = captext, fig.height = 12}

fig.cap = 'onderhoud publieke ruimte in Noord'

plot_list$oronderhoudgroen_r/
plot_list$oronderhoudspelen_r/
plot_list$oronderhoudstraten_r/
plot_list$vveiligavond_r

```

In stadsdeel Noord is het aandeel groen een stuk hoger dan in de rest van de stad. In Volewijck is het aandeel een stuk lager dan gemiddeld in Noord en Amsterdam. Vanwege de hoge woondichtheid is het areaal groen per 1.000 inwoners zeer laag in de buurten van Volewijck.

```{r fig.alt = captext, fig.height = 6, fig.width= 12 } 

#alleen 2020 en geen Amsterdam?

captext = 'publiekelijk groen in Noord'

bar_list$orpubgroen_p/
bar_list$orpubgroen_inw

```

#### Besteedbaar inkomen en armoede

Het gemiddeld besteedbaar inkomen ligt in Amsterdam op 48.700 euro in 2021 en in Noord op 42.100 euro. Dit bedrag is gestegen in Noord en in de drie Aanpak Noord-buurten van Volewijck, maar het gemiddeld inkomen blijft in Volewijck en de drie deelbuurten wel achter op het gemiddelde in Noord en Amsterdam. 

```{r fig.alt = captext,  fig.height = 6}

captext = 'inwoners met laag inkomen'

kaart_thema$iminhh130_p

```

Ook het aandeel inwoners met een laag inkomen en weinig vermogen is licht afgenomen in Noord en Volewijck. Dit aandeel is in Volewijck wel veel hoger dan gemiddeld in Noord en ook hoger vergeleken met de andere Aanpak Noord-buurten. Bloemenbuurt-Noord kent een wat kleiner aandeel inwoners met een laag inkomen en weinig vermogen dan de andere twee wijken. In deze buurt is ook het aandeel 15 tot en met 65-jarigen dat een bijstandsuitkering ontvangt en het aandeel jongeren in minimahuishoudens lager dan in de andere twee buurten. Wel kent Bloemenbuurt-Noord een stijging van het aandeel bijstandsontvangers, terwijl de andere twee wijken een daling laten zien. Gemiddeld ligt zowel het aandeel bijstandsontvangers als het aandeel jongeren in minimahuishoudens in Volewijck een stuk hoger dan gemiddeld in Noord en Amsterdam.

```{r fig.alt = captext, fig.height = 12, fig.width= 14}

captext = 'inkomensontwikkeling in stadsdeel Noord'

plot_list$ihhink_gem/
bar_list$iminhh130_p/
plot_list$iwwb_p/
bar_list$iminjong130_p

```

#### Ervaren gezondheid

Volewijck telt wat minder inwoners met een (zeer) goede gezondheid dan gemiddeld in Noord en Amsterdam en dit aandeel neemt ook in alle deelbuurten af. Het aandeel inwoners met ernstige psychische klachten ligt hoger dan gemiddeld en kent net als in de rest van de stad een sterke toename. In de Van der Pekbuurt ligt dit aandeel iets hoger dan in de andere buurten. Het aandeel bewoners dat aan de beweegnorm voldoet ligt in Volewijck in lijn met het gemiddelde van Noord, en het aandeel bewoners met overgewicht/obesitas is in Volewijck iets groter. De verschillen tussen deelbuurten zijn klein.

```{r fig.alt = captext, fig.height= 10, fig.width= 12} 

captext = 'diverse gezondheidsindicatoren in Noord'

bar_list$wzgezond_p/   
bar_list$wzdepr_p/
bar_list$wzbeweeg_p/
bar_list$wzzwaar_p

```

#### Kansen voor de jeugd

Het aandeel kinderen dat het streefniveau voor taal haalt ligt in Volewijck sinds 2021 boven het gemiddelde in Noord en Amsterdam. Sindsdien is er wel weer een lichte daling. Dit aandeel ligt hoger in Bloemenbuurt-Zuid dan in de Van der Pekbuurt. Voor De Bloemenbuurt-Noord ontbreekt de data. Het aandeel kinderen met een VVE-indicatie ligt in Volewijck ook hoger dan in Noord en Amsterdam, hoewel het aantal sinds 2022 wel afneemt. Die afname is vooral sterk in de Van der Pekbuurt. Ook het aandeel jongeren zonder startkwalificatie is bovengemiddeld hoog in Volewijck, maar blijft wel stabiel. In Bloemenbuurt-Zuid neemt dit aandeel toe, in Bloembuurt-Noord en de Van der Pekbuurt neemt het juist af.


```{r fig.alt = captext, fig.height = 9}

#Streefniveau taal niet voor alle buurten?

captext = 'aandeel schoolverlaters zonder startkwalificatie'

plot_list$ostrftaal_p/
plot_list$ovveindi_p/
plot_list$olsv_p
  
```

#### Werk en arbeidsmarkt

```{r fig.alt = captext, fig.height = 8}

# alleen Noord en Amsterdam ?

# bar_list$werkopl_1866_hbowo_p/
# bar_list$werkopl_1866_max_mbo1_p/
# bar_list$werkopl_1866_mbo2_4_havovwo_p

```

Het aandeel vrouwen dat economisch zelfstandig is blijft in Volewijck achter bij het stadsdeel en de stad. Bloemenbuurt-Noord kent een wat hoger aandeel dan de andere twee deelbuurten.  Het aandeel werkenden in loondienst met een flexibel dienstverband nam tot 2021 af maar is sindsdien weer gestegen. In Volewijck ligt dit aandeel boven het stedelijk gemiddelde en het stadsdeelgemiddelde. In Bloemenbuurt-Noord hebben relatief minder werkenden in loondienst een flexibel contract dan in de andere twee deelbuurten.

```{r fig.alt = captext, fig.height = 8, fig.width = 12}

captext = 'figuur economische zelfstandigheid vrouwen en aandeel beroepsbevolking zonder vast contract'

bar_list$econzelfstvrw_p/
plot_list$p_flex_ldienst_18_66

```

#### Kwetsbare groepen

De indicatoren met betrekking tot inkomen, opleiding, werk en gezondheid worden samengevat in een kwetsbaarheidsscore. Het aantal kwetsbare groepen in een wijk of buurt wordt benaderd door na te gaan hoe hoog bewoners scoren op basis van een kwetsbaarheidsscore. De kwetsbaarheidsscore heeft een waarde tussen 0 en 4 en geeft aan op hoeveel hulpbronnen iemand kwetsbaar is (werk, opleiding, inkomen en/of gezondheid). Personen met een score van 3 of 4 worden tot de meest kwetsbaren gerekend. Zij scoren laag op minstens drie van de volgende hulpbronnen; een besteedbaar huishoudinkomen in de laagste 20 procent; hogere ziektekosten dan gemiddeld in Amsterdammer; een laag opleidingsniveau.

Het aandeel inwoners met een kwetsbare positie is in Volewijck en alle drie de deelbuurten hoger dan gemiddeld in Noord en de andere Aanpak Noord-buurten.

```{r fig.alt = captext, fig.height = 6}

captext = "aandeel kwetsbaren (%)"

kaart_thema$skkwets34_p

```

Ook het aandeel kwetsbaren onder minderjarigen en 65-plussers is in Volewijck hoger dan gemiddeld. In Bloemenbuurt-Zuid lag het aandeel kwetsbare minderjarigen veel lager dan in de andere deelbuurten, maar sinds 2019 kent deze buurt een sterke stijging. In Bloemenbuurt-Noord en de Van der Pekbuurt neemt het aandeel kwetsbare minderjarigen juist af. Het aandeel kwetsbare 65-plussers ligt in Bloemenbuurt-Zuid iets hoger dan in de andere twee buurten.

```{r fig.alt = captext, fig.height = 9 }

captext = 'figuur met kwetsbare groepen in Amsterdam en Noord'

plot_list$skkwets34_p/
plot_list$sk017_kwets34_p/
plot_list$sk66plus_kwets34_p

```

#### Buurteconomie
Het aantal werkzame personen per 1000 inwoners ligt in Volewijck en de drie deelbuurten lager dan gemiddeld in Noord en veel lager dan het stedelijk gemiddelde. Het aantal vestigingen is gegroeid in Noord. In 2023 zijn er 14.577 vestigingen. Deze groei zien we ook terug in Volewijck (1.364 vestigingen) en dan vooral in Bloemenbuurt-Zuid en Bloemenbuurt-Noord.
Het aandeel starters is afgenomen in Noord en ook in Volewijck. Bloemenbuurt-Noord kende tussen 2018 en 2020 de sterkste daling, maar kent sindsdien weer een lichte groei. Het aandeel zzp'ers ligt in Volewijck hoger dan gemiddeld in Noord en Amsterdam. Dat geldt vooral voor Bloemenbuurt-Noord. Wel neemt het aandeel zzp'ers in Bloemenbuurt-Noord af, terwijl er algemeen sprake is van een stijgende trend.

```{r fig.alt = captext, fig.height = 12}

captext = 'figuur met ontwikkeling van vestigingen zzp-ers in Noord'

plot_list$bhwp_1000inw/
plot_list$bhvest_groei/
plot_list$bhstart_p/
plot_list$bhzzp_p

```

De beoordeling van het aanbod winkels voor dagelijkse boodschappen is gedaald in Noord. In Volewijck ligt deze beoordeling hoger, maar wel lager dan het stedelijk gemiddelde, en zien we een stabiele trend. In Bloemenbuurt-Noord zijn inwoners aanzienlijk minder tevreden over het aanbod winkels voor dagelijkse boodschappen. De beoordeling van het horeca-aanbod is in Noord relatief laag, maar in Volewijck veel hoger. In de Van der Pekbuurt is men het meest tevreden over de horeca en hier zijn we ook de sterkste verbetering van het oordeel. Het aandeel leegstaande winkelverkoopvloeroppervlakte (WVO) nam tijdens de coronacrisis sterk toe in Volewijck, maar nam tussen 2021 en 2022 weer af. Sindsdien is er sprake van stabilisatie. Volewijck kent ongeveer evenveel leegstand als gemiddeld in Noord, en minder dan gemiddeld in Amsterdam. Het aandeel leegstaande verkooppunten kent een vergelijkbare ontwikkeling, en is in Volewijck iets hoger dan in Noord en vergelijkbaar met het stedelijk gemiddelde.

```{r fig.alt = captext, fig.height = 12}


captext = 'figuur met rapportcijfers winkelaanbod en horecaaanbod in Noord'

plot_list$bhwinkelaanbod_r/
plot_list$bhhorecaaanbod_r/
plot_list$bhlocoppleegstand_p/
plot_list$bhlocvkpleegstand_p

```

Meer informatie over het programma Aanpak Noord is te vinden op de website [Aanpak Noord](https://www.amsterdam.nl/stadsdelen/noord/aanpak-noord/). Een overzicht van de geselecteerde indicatoren en van alle data op buurt-, wijk- en stadsdeelniveau is te vinden op de [website van onderzoek en statistiek](https://onderzoek.amsterdam.nl/dataset/focusgebieden)

<div class="blue-background">
#### Colofon
Deze factsheet is geschreven door\
Rogier van der Groep, Bart Sleutjes, Eva Karaçay en Idske de Jong\
in opdracht van Stadsdeel Noord, Aanpak Noord\
Gemeente Amsterdam juni 2024

Onderzoek en Statistiek\
onderzoek.amsterdam.nl\
Gemeente Amsterdam
</div>

