---
title: "Factsheet Aanpak Noord"
subtitle: "Buikslotermeer en Tuindorp Buiksloot"
author: "Onderzoek en Statistiek (O&S) | gemeente Amsterdam"
date: "`r Sys.Date()`"
output:
  html_document:
    includes:
      in_header: assets/head.html
    css: assets/style/os-style.css
---

```{r setup, include=FALSE}

# Factsheet Buikslotermeer NH : Plan van Gool en De Kleine Wereld 
# hierin ook opgenomen NM: Blauwe Zand
library(knitr)
library(tidyverse)
library(patchwork)
library(sf)

opts_chunk$set(
  fig.width=10,
  dev = "svg",
  echo = FALSE,
  warning = FALSE,
  out.extra = 'style="float:left;"', 
  options(knitr.table.format = "html")
  )

plot_list_groot <- read_rds("03 tussentijds/plot_list_NH.rds")

plot_list   <- plot_list_groot$plot_list
bar_list    <- plot_list_groot$bar_list
wijknaam    <- plot_list_groot$wijknaam
kaart       <- plot_list_groot$kaart
kaart_thema <- plot_list_groot$kaart_thema

grDevices::windowsFonts("Amsterdam Sans" = grDevices::windowsFont("Amsterdam Sans"))

font <- "Amsterdam Sans"

```

<div class="blue-background">
In deze factsheet wordt de ontwikkeling besproken van de buurten De Kleine Wereld en Plan van Gool in de wijk Buikslotermeer en van Blauwe Zand in de wijk Tuindorp Buiksloot. Aangezien Tuindorp Buiksloot volledig uit de buurt Blauwe Zand bestaat, is hier geen aparte factsheet voor gemaakt. De indicatoren die in deze factsheet besproken worden zijn vastgesteld in het beleidsprogramma *Aanpak Noord*. In dit programma wordt de aandacht gevestigd op buurten die op verschillende punten achterlopen ten opzichte van andere delen van stadsdeel Noord. Doelstellingen om de positie van deze buurten te versterken zijn gebundeld rondom zes thema's:

Kansen voor jeugd: minder achterstanden en meer perspectief\
Kansrijke sociale buurten: samen werken aan meer veerkracht\
Wonen: opknappen en verduurzamen\
Openbare ruimte: achterstanden wegwerken en kwaliteit verbeteren\
Stadsnatuur en groen: Noord als natuurgebied\
Buurteconomie: Behouden en versterken\ 

In deze factsheet richten we ons zoveel mogelijk op het niveau van de buurt. Wanneer data op dit niveau niet beschikbaar zijn, worden de data gepresenteerd op wijkniveau.
</div>

#### Samenvatting
Buikslotermeer bestaat uit de buurten Buikslotermeer-Noord, De Kleine Wereld, Buikslotermeerplein, Rode Kruisbuurt, Loenermark en Plan van Gool. Plan van Gool en de Kleine Wereld zijn de enige twee buurten in deze wijk die onderdeel zijn van het programma Aanpak Noord. Ten zuiden van Plan van Gool ligt de buurt Blauwe Zand, dat eveneens tot het programma Aanpak Noord behoort. 

De drie buurten ontwikkelen zich anders: In Plan van Gool neemt het inwoneraantal toe en in Kleine Wereld daalt het inwoneraantal. Dit leidt ertoe dat het aandeel ouderen in de Kleine Wereld toeneemt. In Blauwe Zand blijft het inwoneraantal gelijk en neemt het aandeel ouderen ook toe.

De kleine Wereld scoort op meerdere punten lager dan de andere twee buurten. Men is hier minder tevreden met de eigen woning en buurt, de mate van onderhoud met de corporatiewoning, de sociale cohesie en met de verwachting hoe de buurt zich zal ontwikkelen. Het gemiddelde besteedbaar huishoudinkomen is hier laag evenals het aandeel jongeren uit minimahuishoudens. Ook is het aandeel jongeren zonder startkwalificatie hier hoog. In Plan van Gool zien we juist dat het aandeel zonder startkwalificatie daalt en dat het aandeel leerlingen dat het streefniveau taal haalt stijgt. 

Hier tegenover staat Blauwe Zand, waar de sociale cohesie en het veiligheidsgevoel relatief hoog is en bewoners tevreden zijn over de buurt. Men is hier optimistisch over de ontwikkeling van de buurt. Het gemiddelde besteedbaar huishoudinkomen is hier iets hoger dan in de Kleine Wereld, maar wel lager dan in Noord gemiddeld. 
```{r kaart_noord, fig.cap = captext, fig.alt = captext}

captext = "Stadsdeel Noord met Buikslotermeer (rood) en Aanpak Noord-buurten De Kleine Wereld, Plan van Gool en Blauwe Zand (donkerblauw)"

kaart

```

#### Demografische ontwikkeling: inwoners en huishoudens
De bevolking is de afgelopen jaren sterk gegroeid in Noord tot bijna 109 duizend inwoners in 2024. In Plan van Gool is het inwoneraantal gestegen tot 3.178 in 2024, maar in De Kleine Wereld is het aantal afgenomen tot 2.644. Blauwe Zand telt in dit jaar bijna tweeduizend inwoners. Voorheen waren Plan van Gool en De Kleine Wereld zeer kinderrijk, maar het aandeel is in beide buurten sterk gedaald en richting het gemiddelde van Noord gekroepen. In Blauwe Zand neemt het aandeel juist iets toe. Daarnaast zien we dat het aandeel ouderen toeneemt in Blauwe Zand en De Kleine Wereld, maar stabiel blijft in Plan van Gool.

```{r fig_bevoling, fig.alt = captext, fig.height = 10}

captext = "figuur met bevolkingsontwikkeling in Amsterdam, Stadsdeel Noord en Aanpak Noord buurten"

plot_list$bevtotaal_groei/
plot_list$bev0_18_p/
plot_list$bev66plus_p

```

Net als elders in Noord verandert de huishoudsamenstelling in de drie buurten gestaag. Maar in Plan van Gool blijft het aandeel huishoudens met kinderen min of meer stabiel, terwijl dit aandeel in Kleine Wereld daalt en in Blauwe Zand juist iets toeneemt. Het aandeel eenoudergezinnen is in de drie buurten een stuk hoger dan elders in Noord, maar daalt wel in Plan van Gool en in De Kleine Wereld.

```{r fig_huish, fig.alt = captext, fig.height= 8}

captext = 'ontwikkeling huishoudtypen in Noord en Aanak Noord-buurten'

plot_list$bevhhmkind_p/
plot_list$beveenouderhh_p

```

#### Waardering woning en woonomgeving

Er zijn in Amsterdam en in stadsdeel Noord veel nieuwe woningen bijgebouwd. In 2024 telt de stad 480.735 woningen, waarvan er 51.438 in Noord staan. In de Kleine Wereld, in Plan van Gool en Blauwe Zand is het aantal woningen niet veranderd.

```{r woning_groei, fig.alt = captext, fig.height = 6 }

captext = "ontwikkeling woingvoorraad"

kaart_thema$wvoorrbag_groei

```

Het aandeel corporatiewoningen is hoog in De Kleine Wereld en in Blauwe Zand; in Plan van Gool is dit aandeel iets boven het gemiddele percentage van Noord. Nieuwbouw en verkoop van corporatiewoningen trekken in Amsterdam (en in Noord) nieuwe groepen Amsterdammers aan die we nieuwe stedelingen noemen. Dit zijn Amsterdammers die na hun 18e in Amsterdam zijn komen wonen. In Noord is het aandeel van deze groep inwoners flink gestegen. In Blauwe Zand en Plan van Gool is het aandeel nieuwe stedelingen stabiel rond het gemiddelde van Noord. In De kleine Wereld is het aandeel een stuk lager.

```{r woonfiguur, fig.alt = captext, fig.height = 10 }

captext = 'ontwikkeling woningvoorraad'

  plot_list$wvoorrbag_groei/
  plot_list$wcorhuur_p/
  plot_list$bevnstedeling_p

```

In Amsterdam en in stadsdeel Noord zijn zijn veel woningen inmiddels verduurzaamd. Hierdoor is het aandeel woningen met een laag energielabel flink gedaald. Ook in De Kleine Wereld is een flinke inhaalslag gemaakt. In Plan van Gool was het aandeel met een laag energielabel al langere tijd laag. In Blauwe Zand is het aandeel woningen met een laag energielabel echter zeer hoog.

```{r,  fig.alt = captext, fig.height = 6}

captext = 'kaart met aandeel woningen met een laag energielabel'

kaart_thema$wlabelefg_p

```

De tevredenheid met de eigen (coroporatie)woning en de tevredenheid over het onderhoud van de corporatiewoning wordt in Plan van Gool iets beter beoordeeld dan in de Kleine Wereld. in Blauwe Zand neemt de tevredenheid met de woning weer toe en ligt in 2023 rond het stadsdeelgemiddelde. Het rapportcijfer voor het oordeel met betrekking tot onderhoud van de corporatiewoning ligt bij de Kleine Wereld onder het gemiddelde en bij de andere twee buurten rond het gemiddelde.

```{r woononderh, fig.alt = captext, fig.height = 12 }

captext = 'tevredenheid met de woning en mate van duurzaamheid'

plot_list$wlabelefg_p/
plot_list$wwoning_r/
plot_list$wonderhoudwoning_r

```

De mate van interactie en samenwerking tussen bewoners is in kaart gebracht door een sociale cohesie-maat die zijn oorsprong vindt in verschillende enquêtevragen uit de Veiligheidsmonitor. Hoe prettiger de omgang, hoe hoger het rapportcijfer voor de mate van sociale cohesie. De afgelopen jaren is dit rapportcijfer voor de stad, Noord en Buikslotermeer licht gestegen. Maar voor Plan van Gool en De Kleine Wereld ligt dit rapportcijfer nog wel een stuk lager dan elders in de wijk. In Blauwe Zand de sociale cohesie juist hoog. Vanwege een nieuwe onderzoeksmethodiek is het niet mogelijk om voor recente jaren de mate van sociale cohesie op buurtniveau te berekenen.

```{r fig.alt = captext, fig.height = 8}

fig.cap = 'sociale cohesie ne buurtbetrokkenheid'

# toevoegen burgermonitor totaal noord?
# Sociale cohesie tot 2023 gemeente, sd, wijk maar niet voor buurt (tot 2020): nagevraagd bij Anne: is inderdaad niet beschikbaar op buurtniv.

plot_list$lsoccoh_r/
plot_list$lbetrokken_r

```

Het gemiddelde rapportcijfer voor de ervaren tevredenheid met de eigen buurt is in Blauwe Zand hoger dan gemiddeld in Noord en hoger dan bij de andere Aanpak Noord-buurten. In de buurt De Kleine Wereld is de mate van tevredenheid het laagst. Ook op andere tevredenheidsaspecten wordt Blauwe Zand en Plan van Gool beter beoordeeld dan de Kleine Wereld zoals met de verwachte buurtontwikkeling en met het aanbod van buurthuizen of wijkcentra.

```{r fig.alt = captext, fig.height = 6}

fig.cap = "kaart met rapportcijfers per buurt"

kaart_thema$lbuurt_r

```

```{r fig.alt = captext, fig.height = 12}


fig.cap = 'tevredenheid buurt'

plot_list$lbuurt_r/
plot_list$lverwachtingbuurt_r/
plot_list$wzbuurthuizen_r

```

Tussen 2019 en 2023 is het rapportcijfer voor het onderhoud van groen en van speelvoorzieningen gestegen in de drie buurten. Hiermee komen de cijfers boven die van de gemiddeldes van Noord uit. Het raportcijfers voor het onderhoud van straten en stoepen wordt in Plan van Gool en De Kleine Wereld wel minder dan gemiddeld in Noord beoordeeld. In Blauwe Zand wordt dit wel goed beoordeeld. Het gevoel van veiligheid ligt wel iets hoger in Blauwe Zand dan in de andere twee buurten.

```{r fig.alt = captext, fig.height= 14}

fig.cap = 'onderhoud publieke ruimte in Noord'

plot_list$oronderhoudgroen_r/
plot_list$oronderhoudspelen_r/
plot_list$oronderhoudstraten_r/
plot_list$vveiligavond_r
```

#### Stadsnatuur en Groen

In stadsdeel Noord is het aandeel publiek groen (inclusief agrarisch groen, parken en natuurgebieden) een stuk hoger dan in de rest van de stad. In De Kleine Wereld en Plan van Gool is het aandeel wat lager en in Blauwe Zand zeer laag. Door de hoge woondichtheid in drie buurten is het publiek groen per 1.000 inwoners zeer laag.

```{r fig.alt = captext, fig.height = 8}

#Dit is eigenlijk best gek dat het percentage publiekelijk groen zomaar toeneemt: Nico vragen?

captext = 'publiekelijk groen in Noord'

bar_list$orpubgroen_p/
bar_list$orpubgroen_inw

```

#### Besteedbaar inkomen en armoede

Het gemiddeld besteedbaar huishoudinkomen ligt in Amsterdam op 48.700 euro in 2021 en in Noord op 42.100 euro. In Plan van Gool en Blauwe Zand is dit bedrag iets lager (37.200 euro). Het besteedbaar huishoudinkomen ligt nog wat lager in De Kleine Wereld (33.300 euro). In alle buurten is dit gemiddelde gestegen, maar de bedragen liggen nog steeds onder het gemiddelde van Noord. 

Het aandeel inwoners met een laag inkomen en weinig vermogen is zowel in Noord als in de drie Aanpak Noord-buurten afgenomen. Maar dit aandeel blijft in de Kleine Wereld toch nog relatief hoog.

```{r fig.alt = captext,  fig.height = 6}

captext = 'inwoners met laag inkomen'

kaart_thema$iminhh130_p

```

Het aandeel inwoners van 15 tot en met 65 jaar dat een bijstandsuitkering ontvangt, neemt af in Noord, maar is in Plan van Gool, Blauwe Zand en De Kleine Wereld nog steeds een stuk hoger dan gemiddeld in Noord. Ditzelfde kan gezegd worden van het aandeel jongeren in minimahuishoudens dat in de drie de buurten hoger ligt dan gemiddeld in Noord. Van deze drie buurten is het aandeel in De Kleine Wereld het hoogst.

```{r figink, fig.alt = captext,  fig.height = 12}

captext = 'inkomensontwikkeling in stadsdeel Noord'

plot_list$ihhink_gem/
bar_list$iminhh130_p/
plot_list$iwwb_p/
bar_list$iminjong130_p

```

#### Ervaren gezondheid

De twee Aanpak Noord-buurten in Buikslotermeer scoren op verschillende gezondheidsindicatoren lager dan gemiddeld in Noord, zoals het aandeel dat een goede gezondheid ervaart. In de Kleine Wereld is dit aandeel het laagst. Bovendien neemt het aandeel dat zich gezond voelt in beide buurten (en in Noord en Amsterdam) af. Blauwe Zand telt een lager aandeel bewoners met een (zeer) goede gezondheid dan Noord en de andere Aanpak Noord-buurten, en dit aandeel is ook afgenomen sinds 2020.

```{r   fig.alt = captext, fig.height = 6}

captext = "kaart met aandeel dat zich gezond voelt in buurt (%)"

kaart_thema$wzgezond_p

```

Het aandeel inwoners met ernstige psychische klachten is in De Kleine Wereld en in Plan van Gool hoger dan gemiddeld in Noord. in Blauwe Zand ligt dit aandeel lager dan het gemiddelde van Noord, maar is sinds 2020 wel gestegen. Het aandeel inwoners met overgewicht is ook hoger in Plan van Gool en in De Kleine Wereld dan gemiddeld. In Blauwe Zand voldoen relatief iets minder bewoners aan de beweegnorm en hebben verhoudingsgewijs meer bewoners te maken met overgewicht/obesitas.

```{r fig.alt = captext, fig.height= 10}

captext = 'diverse gezondheidsindicatoren in Noord'

bar_list$wzgezond_p/   
bar_list$wzdepr_p/
bar_list$wzzwaar_p

```

#### Kansen voor de jeugd

In stadsdeel Noord hebben veel kinderen een taalachterstand. Sinds 2018 neemt het aandeel leerlingen uit groep 8 dat het streefniveau taal haalt in Plan van Gool toe. In De Kleine Wereld is sprake van een beperkte toename vanaf 2018. Van deze indicator zijn gegevens beschikbaar voor Blauwe Zand.

In De Kleine Wereld is sprake van een toename van het aandeel jongeren zonder startkwalificatie, maar dit is niet het geval in Plan van Gool. Het aandeel jongeren tussen 18 en 22 jaar zonder startkwalificatie is in Blauwe Zand een stuk hoger dan gemiddeld in Noord. Wel is er recentelijk sprake van een afname.

```{r fig.alt = captext, fig.height = 10}

captext = 'aandeel schoolverlaters zonder startkwalificatie'

plot_list$ostrftaal_p/
plot_list$ovveindi_p/
plot_list$olsv_p

```

#### Werk en arbeidsmarkt

```{r fig.alt = captext, fig.height = 10}

# alleen Noord en Amsterdam ?
# bar_list$werkopl_1866_hbowo_p/
# bar_list$werkopl_1866_max_mbo1_p/
# bar_list$werkopl_1866_mbo2_4_havovwo_p

```

De economische zelfstandigheid van vrouwen is toegenomen in Noord en in de drie Aanpak Noord-buurten. In Blauwe Zand is dit aandeel ongeveer gelijk aan het gemiddelde in Noord. 

Het aandeel werkenden in loondienst met een flexibel dienstverband is licht gestegen in Noord, maar ligt nog steeds relatief hoog in De Kleine Wereld en Plan van Gool. In Blauwe Zand is dit aandeel lager dan gemiddeld in Noord.

```{r figzelf, fig.alt = captext, fig.height = 8}

captext = 'figuur economische zelfstandigheid vrouwen en aandeel beroepsbevolking zonder vast contract'

bar_list$econzelfstvrw_p/
plot_list$p_flex_ldienst_18_66

```

#### Kwetsbare groepen
Het aantal kwetsbare groepen in een wijk of buurt wordt benaderd door na te gaan hoe hoog bewoners scoren op basis van een kwetsbaarheidsscore. De kwetsbaarheidsscore heeft een waarde tussen 0 en 4 en geeft aan op hoeveel hulpbronnen iemand kwetsbaar is (werk, opleiding, inkomen en/of gezondheid). Personen met een score van 3 of 4 worden tot de meest kwetsbaren gerekend. Zij scoren laag op minstens drie van de volgende hulpbronnen; een besteedbaar huishoudinkomen in de laagste 20%; hogere ziektekosten dan gemiddeld in Amsterdam; een laag opleidingsniveau.

```{r fig.alt = captext, fig.height = 6}

captext = "aandeel kwetsbaren (%)"

kaart_thema$skkwets34_p

```

Het aandeel inwoners in de meest kwetsbare positie ligt fors hoger in De Kleine Wereld dan in Plan van Gool, waar het aandeel rond het gemiddelde van Noord schommelt. Het aandeel inwoners met een kwetsbare positie is in Blauwe Zand hoger dan gemiddeld in Noord en de Aanpak Noord-buurten. In Blauwe Zand zijn het relatief veel ouderen die zich in een kwetsbare positie bevinden, terwijl in de Kleine Wereld juist veel minderjarigen in een kwetsbare positie bevinden.

```{r fig_kwetsbaar, fig.alt = captext,  fig.height = 10 }

captext = 'figuur met kwetsbare groepen in Amsterdam en Noord'

plot_list$skkwets34_p/
plot_list$sk017_kwets34_p/
plot_list$sk66plus_kwets34_p

```

#### Buurteconomie
Het aantal vestigingen is gegroeid in Noord. In 2023 zijn er 14.577 vestigingen. De toename van het aantal vestigingen (waaronder zzp-ers die op een woonadres staan ingeschreven) zien we ook terug in Blauwe Zand, De Kleine Wereld en in Plan van Gool. Het aantal werkzame personen per 1.000 inwoners ligt in Noord veel lager dan in Amsterdam en in de drie buurten nog veel lager.

```{r buurtec, fig.alt = captext, fig.height = 12}

captext = 'figuur met ontwikkeling van vestigingen zzp-ers in Noord'

plot_list$bhwp_1000inw/
plot_list$bhvest_groei/
plot_list$bhstart_p/
plot_list$bhzzp_p

```
Het aanbod van winkels voor dagelijkse boodschappen wordt relatief goed beoordeeld door bewoners in de wijk Buikslotermeer wat niet verassend is vanwege de nabijheid van winkelcentrum Buikslotermeerplein. Het rapportcijfer is wel iets gedaald. Dit zien we ook in De Kleine Wereld. Bewoners van Blauwe Zand zijn iets minder tevreden over het aanbod winkels voor dagelijkse boodschappen dan in Noord.

Het horecaanbod wordt beter beoordeeld in de drie buurten dan in Noord gemiddeld. Vooral in Plan van Gool is de beoordeling hiervan sterk verbeterd.

```{r buurtec2, fig.alt = captext, fig.height = 12}

captext = 'figuur met rapportcijfers winkelaanbod en horecaaanbod in Noord'

plot_list$bhwinkelaanbod_r/
plot_list$bhhorecaaanbod_r/
plot_list$bhlocoppleegstand_p/
plot_list$bhlocvkpleegstand_p
```

Meer informatie over het programma Aanpak Noord is te vinden op de website [Aanpak Noord](https://www.amsterdam.nl/stadsdelen/noord/aanpak-noord/). Een overzicht van de geselecteerde indicatoren en van alle data op buurt-, wijk- en stadsdeelniveau is te vinden op de [website van Onderzoek en Statistiek](https://onderzoek.amsterdam.nl/dataset/focusgebieden).

<div class="blue-background">
#### Colofon
Deze factsheet is geschreven door\
Bart Sleutjes, Rogier van der Groep, Eva Karaçay en Idske de Jong\
in opdracht van Stadsdeel Noord, Aanpak Noord\
Gemeente Amsterdam juni 2024

Onderzoek en Statistiek\
onderzoek.amsterdam.nl\
Gemeente Amsterdam
</div>
