---
title: "Factsheet Aanpak Noord"
subtitle: "Banne Buiksloot"
author: "Onderzoek en Statistiek (O&S) | gemeente Amsterdam"
date: "`r Sys.Date()`"
output:
  html_document:
    includes:
      in_header: assets/head.html
    css: assets/style/os-style.css
---

```{r setup, include=FALSE}

# Factsheet Banne Buiksloot (De Banne) NE

library(knitr)
library(tidyverse)
library(patchwork)
library(sf)


opts_chunk$set(
  dev = "svg",
  echo = FALSE,
  warning = FALSE,
  fig.width  = 10,
  options(knitr.table.format = "html")
  )

plot_list_groot <- read_rds("03 tussentijds/plot_list_NE.rds")

plot_list   <- plot_list_groot$plot_list
bar_list    <- plot_list_groot$bar_list
wijknaam    <- plot_list_groot$wijknaam
kaart       <- plot_list_groot$kaart
kaart_thema <- plot_list_groot$kaart_thema


grDevices::windowsFonts("Amsterdam Sans" = grDevices::windowsFont("Amsterdam Sans"))
#grDevices::windowsFonts("Corbel" = grDevices::windowsFont("Corbel"))

font <- "Amsterdam Sans"

```

<div class="blue-background">
In deze factsheet wordt de ontwikkeling besproken van de buurten in de wijk Banne Buiksloot in Amsterdam Noord op basis van indicatoren zoals die vastgesteld zijn in het beleidsprogramma *Aanpak Noord*. In dit programma wordt de aandacht gevestigd op specifieke buurten die op meerdere punten achterlopen ten opzichte van andere delen van stadsdeel Noord. Doelstellingen om de positie van deze buurten te versterken zijn gebundeld rondom zes thema's:

Kansen voor jeugd: minder achterstanden en meer perspectief\
Kansrijke sociale buurten: samen werken aan meer veerkracht\
Wonen: opknappen en verduurzamen\
Openbare ruimte: achterstanden wegwerken en kwaliteit verbeteren\
Stadsnatuur en groen: Noord als natuurgebied\
Buurteconomie: Behouden en versterken\ 

In deze factsheet richten we ons zoveel mogelijk op het niveau van de buurt. Wanneer de data op dit niveau niet beschikbaar is, wordt de data gepresenteerd op wijkniveau.
</div>

#### Samenvatting
Banne Buiksloot bestaat uit de buurten: Banne-Noordwest, Banne-Noordoost, Banne-Zuidwest, Banne-Zuidoost, Buiksloterbreek en 
Marjoleinterrein. Hier zijn vier buurten aangewezen als Aanpak Noord-buurt. Dit zijn Banne-Noordwest, Banne-Noordoost, Banne-Zuidwest en Banne-Zuidoost. Het valt op dat de ontwikkeling van Banne-Zuidoost anders verloopt dan de andere drie Aanpak Noord-buurten van Banne Buiksloot. Er zijn hier woningen gebouwd en het aantal inwoners neemt hier toe. Ook de huishoudsamenstelling is hier anders, met minder huishoudens met kinderen en minder eenoudergezinnen. Van de andere drie buurten valt op dat Banne-Noordwest op de meerdere indicatoren het juist minder goed doet. Er is hier minder sociale cohesie, de tevredenheid over de onderhoud van de corporatiewoning is hier lager en men is minder tevreden over de buurt in het algemeen. Hoewel het gemiddeld besteedbaar inkomen is gestegen, blijft Banne-Noordwest  achter ten opzichte van de drie andere buurten. In deze buurt is ook het aandeel jongeren in minimahuishoudens hoog. 

<div class = 'left'>
```{r kaart_noord, fig.cap= captext, fig.alt=captext}

kaart

captext = "Figuur: Stadsdeel Noord met Banne Buikslot (rood) en Aanpak Noord-buurten Banne-Noordwest, Banne-Noordoost, Banne-Zuidwest en Banne-Zuidoost (donkerblauw)"

```
</div>

#### Demografische ontwikkeling: inwoners en huishoudens 
De bevolking is de afgelopen jaren sterk gegroeid in Noord tot bijna 109 duizend inwoners in 2024 en deze trend zien we in mindere mate terug in Banne Buiksloot. Deze wijk telt in 2024 bijna 15 duizend inwoners. Maar wanneer we inzoomen op de Aanpak Noord-buurten dan valt op dat het inwoneraantal alleen in Banne-Zuidoost is toegenomen (tot 4200 inwoners in 2024). In andere buurten is er bijna geen sprake van verandering. Dit leidt er ook toe dat het aandeel inwoners tot 18 jaar in Banne-Zuidoost stijgt. Het aandeel inwoners van 66 jaar en ouder neemt gestaag toe in de Aanpak Noord-buurten, met uitzondering van Banne-Noordwest.

```{r fig.alt = captext,  fig.height = 12}

captext = "figuur met bevolkingsontwikkeling in Amsterdam, Stadsdeel Noord en Aanpak Noord buurten"

  plot_list$bevtotaal_groei/
  plot_list$bev0_18_p/
  plot_list$bev66plus_p

```

Hoewel het aandeel huishoudens met kinderen in Amsterdam en Noord daalt, blijft deze stabiel in de (kinderrijke) buurten van Banne Buiksloot. Alleen in Banne-Noordwest is sprake van een daling na 2019.

```{r  fig.alt = captext, fig.height = 8}

captext = 'ontwikkeling huishoudtypen in Noord en Aanak Noord-buurten'

  plot_list$bevhhmkind_p/
  plot_list$beveenouderhh_p

```

#### Waardering woning en woonomgeving

Er zijn in Amsterdam en in Noord veel nieuwe woningen bijgebouwd. In 2024 zijn er 480.735 woningen in de stad, waarvan 51.438 in Noord. De stijgende lijn zien we terug in Banne-Zuidoost (2.018 woningen in 2024), maar niet in de andere Aanpak Noord-buurten van Banne Buiksloot. 

```{r woning_groei, fig.alt = captext, fig.height = 6 }

captext = "ontwikkeling woingvoorraad"

kaart_thema$wvoorrbag_groei

```

Net als elders in de stad zien we dat het aandeel corporatiewoningen in de vier buurten ligt daalt. In Banne-Zuidoost is het aandeel corporatiewoningen het laagst. Nieuwbouw en omzetting van corporatiewoningen tot particuliere woningen trekt vaak nieuwe stedelingen aan, dit zijn Amsterdammers die na hun 18e in Amsterdam zijn komen wonen. In Banne-Zuidoost is het aandeel nieuwe stedelingen dan ook wat hoger dan in de andere Aanpak Noord-buurten van Banne Buiksloot.

```{r  fig.alt = captext, fig.height = 10 }

captext = 'ontwikkeling woningvoorraad'

  plot_list$wvoorrbag_groei/
  plot_list$wcorhuur_p/
  plot_list$bevnstedeling_p

```

In Amsterdam en in Noord zijn veel woningen inmiddels verduurzaamd. Hierdoor is het aandeel woningen in de stad met een laag energielabel flink gedaald. In de Aanpak Noord-buurten in Banne Buiksloot is het aandeel met een laag energielabel vooral in Banne-Zuidoost gedaald. In de Banne-Noordoost en Banne-Noordwest was het aandeel al laag. Alleen in Banne-Zuidwest is het aandeel nog hoog.

```{r,  fig.alt = captext, fig.height = 6}

captext = 'kaart met aandeel woningen met een laag energielabel'

kaart_thema$wlabelefg_p

```

Het onderhoud aan de corporatiewoning wordt gemiddeld met iets meer dan een 7 beoordeeld in Noord en Amsterdam. In Banne-Noordwest en Banne-Noordoost is dit aandeel iets lager en in Banne-Zuidoost ligt de tevredenheid rondom dit onderwerp iets hoger.

```{r fig.alt = captext, fig.height = 10 }

captext = 'tevredenheid met de woning en duurzaamheid'

plot_list$wlabelefg_p/
plot_list$wwoning_r/
plot_list$wonderhoudwoning_r

```

De mate van interactie en samenwerking tussen bewoners is in kaart gebracht door een sociale cohesie-maat die zijn oorsprong vindt in verschillende enquêtevragen uit de Veiligheidsmonitor. Hoe prettiger de omgang, hoe hoger dit rapportcijfer voor de mate van sociale cohesie. De afgelopen jaren is dit rapportcijfer voor de stad, Noord en Banne Buiksloot licht gestegen. In de onderliggende Aanpak Noord-buurten, en dan vooral in Banne Noordwest, is de cohesie een stuk lager. Vanwege een nieuwe onderzoeksmethodiek was het niet mogelijk om voor recente jaren de mate van sociale cohesie op buurtniveau te berekenen.

```{r fig.alt = captext, fig.height = 8}

# Sociale cohesie voor buurten niet tot 2023 maar 2020?

fig.cap = 'sociale cohesie ne buurtbetrokkenheid'

plot_list$lsoccoh_r/
plot_list$lbetrokken_r

```

Bewoners zijn in Noord iets minder tevreden over de eigen buurt dan gemiddeld in Amsterdam. In Banne Buiksloot ligt dit rapportcijfer voor de mate van buurttevredenheid nog weer lager. Alleen in Banne-Zuidoost is het rapportcijfer een stuk hoger dan in de andere Aanpak-Noord buurten.

```{r fig.alt = captext, fig.height = 6}

fig.cap = "kaart met rapportcijfers per buurt"

kaart_thema$lbuurt_r

```

In Banne-Zuidoost wordt ook een hoger rapportcijfer gegeven voor de verwachte buurtontwikkeling. Over het aanbod van buurthuizen geven de bewoners in de buurten een hoger cijfer dan gemiddeld in Noord. Alleen in Banne-Noordoost is het gemiddelde rapportcijfer lager.

```{r fig.alt = captext, fig.height = 10} 

  plot_list$lbuurt_r/
  plot_list$lverwachtingbuurt_r/
  plot_list$wzbuurthuizen_r

```

De waardering met betrekking tot het het onderhoud van het groen, speelvoorzieningen en straten en stoepen wordt in Banne Buiksloot gemiddeld beoordeeld. In Banne-Noordoost en Banne-Noordwest is men wel iets minder tevreden dan in Banne-Zuidwest en Banne-Zuidoost. Ook het gevoel van veiligheid is lager in Banne-Noordwest dan in de andere drie buurten.

```{r fig.alt = captext, fig.height = 12}

fig.cap = 'onderhoud publieke ruimte in Noord'

plot_list$oronderhoudgroen_r/
plot_list$oronderhoudspelen_r/
plot_list$oronderhoudstraten_r/
plot_list$vveiligavond_r

```

In stadsdeel Noord is het aandeel groen een stuk hoger dan in de rest van de stad. In Banne Buiksloot is het aandeel een stuk lager en ligt het rond het stedelijke gemiddelde. Het areaal groen per 1.000 inwoners is echter zeer laag in de inwonerrijke buurten van Banne Buiksloot. 

```{r fig.alt = captext, fig.height = 8, fig.width= 12 } 

#alleen 2020 en geen Amsterdam?

captext = 'publiekelijk groen in Noord'

bar_list$orpubgroen_p/
bar_list$orpubgroen_inw

```

#### Besteedbaar inkomen en armoede

Het gemiddeld besteedbaar inkomen ligt in Amsterdam op 48.700 euro in 2021 en in Noord op 42.100 euro. Dit bedrag is gestegen in Noord en in de vier Aanpak Noord-buurten van Banne Buiksloot, maar het gemiddeld inkomen blijft in de buurt Banne-Noordwest met 33.900 euro wel achter op de andere buurten. Ook het aandeel inwoners met een laag inkomen en weinig vermogen is licht afgenomen in Noord en stabiel gebleven in Banne Buiksloot. Maar ook hier zien we dat het aandeel in Banne-Noordwest hoog blijft.

```{r fig.alt = captext,  fig.height = 6}

captext = 'inwoners met laag inkomen'

kaart_thema$iminhh130_p

```
Een groot deel van de jeugd in Noord groeit langdurig op in armoede. Ook in de buurten Banne-Noordoost, Banne-Noordwest en Banne-Zuidwest is het aandeel jongeren uit minimahuishoudens hoog. Het aandeel 15 tot 65-jarigen in Banne Buiksloot dat een bijstandsuitkering ontvangt, is na 2020 gestegen. Deze toename is vooral te herleiden tot een toename in Banne-Zuidwest en Banne-Noordoost. 

```{r fig.alt = captext, fig.height = 12, fig.width= 14}

captext = 'inkomensontwikkeling in stadsdeel Noord'

plot_list$ihhink_gem/
bar_list$iminhh130_p/
plot_list$iwwb_p/
bar_list$iminjong130_p

```

#### Ervaren gezondheid

De Aanpak Noord-buurten van Banne-Buiksloot scoren op verschillende gezondheidsindicatoren lager dan gemiddeld in Noord, zoals het aandeel bewoners met ernstige psychiatrische klachten en het aandeel dat aan de beweegnorm voldoet. Hoewel de onderlinge verschillen in de buurten niet heel groot zijn ervaart men een betere gezondheid in Banne-Zuidoost dan in andere drie buurten.

```{r   fig.alt = captext, fig.height = 6}

captext = "kaart met aandeel dat zich gezond voelt in buurt (%)"

kaart_thema$wzgezond_p

```


```{r fig.alt = captext, fig.height= 12, fig.width= 12} 

captext = 'diverse gezondheidsindicatoren in Noord'

bar_list$wzgezond_p/   
bar_list$wzdepr_p/
bar_list$wzbeweeg_p/
bar_list$wzzwaar_p

```

#### Kansen voor de jeugd

Het aandeel kinderen met een VVE-indicatie ligt sinds 2021 hoger in Banne Buiksloot dan in Noord gemiddeld. In alle buurten is sprake van een toename na 2021. Na 2019 daalt het aandeel jongeren zonder startkwalificatie en daarbinnen vooral in de buurt Banne Zuidwest.

```{r fig.alt = captext, fig.height = 10}

#Streefniveau taal niet voor alle buurten?

captext = 'aandeel schoolverlaters zonder startkwalificatie'

plot_list$ostrftaal_p/
plot_list$ovveindi_p/
plot_list$olsv_p
  
```

#### Werk en arbeidsmarkt

```{r fig.alt = captext, fig.height = 10}

# alleen Noord en Amsterdam ?

# bar_list$werkopl_1866_hbowo_p/
# bar_list$werkopl_1866_max_mbo1_p/
# bar_list$werkopl_1866_mbo2_4_havovwo_p

```

Het aandeel vrouwen dat economisch zelfstandig is, is in Noord en Banne Buiksloot iets gestegen. Maar het aandeel is wel lager dan in Amsterdam. In Banne-Zuidoost is het aandeel het hoogst, in Banne-Noordoost en Banne-Zuidwest is het aandeel het laagst. Het aandeel werkenden in loondienst met een flexibel dienstverband is in de meeste Aanpak Noord-buurten hoger dan gemiddeld in Noord, met uitzondering van Banne-Zuidoost, waar het aandeel juist onder het gemiddelde is.

```{r fig.alt = captext, fig.height = 10, fig.width = 12}

captext = 'figuur economische zelfstandigheid vrouwen en aandeel beroepsbevolking zonder vast contract'

bar_list$econzelfstvrw_p/
plot_list$p_flex_ldienst_18_66

```

#### Kwetsbare groepen

De indicatoren met betrekking tot inkomen, opleiding, werk en gezondheid worden samengevat in een kwetsbaarheidsscore. Het aantal kwetsbare groepen in een wijk of buurt wordt benaderd door na te gaan hoe hoog bewoners scoren op basis van een kwetsbaarheidsscore. De kwetsbaarheidsscore heeft een waarde tussen 0 en 4 en geeft aan op hoeveel hulpbronnen iemand kwetsbaar is (werk, opleiding, inkomen en/of gezondheid). Personen met een score van 3 of 4 worden tot de meest kwetsbaren gerekend. Zij scoren laag op minstens drie van de volgende hulpbronnen; een besteedbaar huishoudinkomen in de laagste 20%; hogere ziektekosten dan gemiddeld in Amsterdammer; een laag opleidingsniveau.

Het aandeel inwoners met een kwetsbare positie is in de meeste Aanpak Noord-buurten van Banne Buiksloot (Banne-Zuidoost uitgezonderd) hoger dan gemiddeld. In Banne-Zuidwest is het aandeel het hoogst. In die buurt is ook het aandeel kwetsbaren onder de groep minderjarigen en 65-plussers het hoogst.

```{r fig.alt = captext, fig.height = 6}

captext = "aandeel kwetsbaren (%)"

kaart_thema$skkwets34_p

```

```{r fig.alt = captext, fig.height = 10 }

captext = 'figuur met kwetsbare groepen in Amsterdam en Noord'

plot_list$skkwets34_p/
plot_list$sk017_kwets34_p/
plot_list$sk66plus_kwets34_p

```

#### Buurteconomie
Het aantal vestigingen is gegroeid in Noord. In 2023 zijn er 14.577 vestigingen. Dit zien we ook terug in Banne Buiksloot(1.368 vestigingen) en dan vooral in Banne-Noordwest (249 vestigingen).
Het aandeel starters is afgenomen in Noord. Dit zien we ook in Banne Buiksloot. Vooral in Banne-Noordwest zien we een sterke daling van 2020 op 2021 (coronajaar). Het aandeel zpp'ers is toegenomen in Noord. Dit zien we ook terug in Banne Buiksloot, waar het aandeel zzp'ers relatief hoog ligt.

```{r fig.alt = captext, fig.height = 12}

captext = 'figuur met ontwikkeling van vestigingen zzp-ers in Noord'

plot_list$bhwp_1000inw/
plot_list$bhvest_groei/
plot_list$bhstart_p/
plot_list$bhzzp_p

```

De beoordeling van het aanbod voor dagelijkse boodschappen is gedaald in Noord. Hetzelfde geldt in de meeste Aanpak Noord-buurten in Banne Buiskloot. Alleen in Banne-Noordoost is de beoordeling gestegen. De beoordeling is over het algemeen ook hoger in Banne Buiksloot dan gemiddeld in Noord. Waar de beoordeling van het horeca-aanbod stijgt in Noord zien we dit nog niet terug in Banne Buiksloot. Hier is de beoordeling verslechterd.

```{r fig.alt = captext, fig.height = 12}


captext = 'figuur met rapportcijfers winkelaanbod en horecaaanbod in Noord'

plot_list$bhwinkelaanbod_r/
plot_list$bhhorecaaanbod_r/
plot_list$bhlocoppleegstand_p/
plot_list$bhlocvkpleegstand_p

```

Meer informatie over het programma Aanpak Noord is te vinden op de website [Aanpak Noord](https://www.amsterdam.nl/stadsdelen/noord/aanpak-noord/).Een overzicht van de geselecteerde indicatoren en van alle data op buurt-, wijk- en stadsdeelniveau is te vinden op de [website van onderzoek en statistiek](https://onderzoek.amsterdam.nl/dataset/focusgebieden)

<div class="blue-background">
#### Colofon
Deze factsheet is geschreven door\
Rogier van der Groep, Eva Karaçay en Idske de Jong\
in opdracht van Stadsdeel Noord, Aanpak Noord\
Gemeente Amsterdam juni 2024

Onderzoek en Statistiek\
onderzoek.amsterdam.nl\
Gemeente Amsterdam
</div>

