---
title: "Factsheet Aanpak Noord"
subtitle: "Waterlandpleinbuurt"
author: "Onderzoek en Statistiek (O&S) | gemeente Amsterdam"
date: "`r Sys.Date()`"
output:
  html_document:
    includes:
      in_header: assets/head.html
    css: assets/style/os-style.css
---

```{r setup, include=FALSE}

# Factsheet Waterlandpleinbuurt NJ

library(knitr)
library(tidyverse)
library(patchwork)
library(sf)


opts_chunk$set(
  dev = "svg",
  echo = FALSE,
  warning = FALSE,
  fig.width  = 10,
  options(knitr.table.format = "html")
  )

plot_list_groot <- read_rds("03 tussentijds/plot_list_NJ.rds")

plot_list   <- plot_list_groot$plot_list
bar_list    <- plot_list_groot$bar_list
wijknaam    <- plot_list_groot$wijknaam
kaart       <- plot_list_groot$kaart
kaart_thema <- plot_list_groot$kaart_thema


grDevices::windowsFonts("Amsterdam Sans" = grDevices::windowsFont("Amsterdam Sans"))
#grDevices::windowsFonts("Corbel" = grDevices::windowsFont("Corbel"))

font <- "Amsterdam Sans"

```

<div class="blue-background">
In deze factsheet wordt de ontwikkeling besproken van de buurten in de wijk Waterlandpleinbuurt in Amsterdam Noord op basis van indicatoren zoals die vastgesteld zijn in het beleidsprogramma *Aanpak Noord*. In dit programma wordt de aandacht gevestigd op specifieke buurten die op meerdere punten achterlopen ten opzichte van andere delen van stadsdeel Noord. Doelstellingen om de positie van deze buurten te versterken zijn gebundeld rondom zes thema's:

Kansen voor jeugd: minder achterstanden en meer perspectief\
Kansrijke sociale buurten: samen werken aan meer veerkracht\
Wonen: opknappen en verduurzamen\
Openbare ruimte: achterstanden wegwerken en kwaliteit verbeteren\
Stadsnatuur en groen: Noord als natuurgebied\
Buurteconomie: Behouden en versterken\ 

In deze factsheet richten we ons zoveel mogelijk op het niveau van de buurt. Wanneer de data op dit niveau niet beschikbaar is, wordt de data gepresenteerd op wijkniveau.
</div>

#### Samenvatting
Waterlandpleinbuurt bestaat uit de buurten: Markengouw-Noord, Markengouw-Midden, Markengouw-Zuid, Werengouw-Noord, Werengouw-Midden en Werengouw-Zuid. Vier buurten zijn aangewezen als Aanpak Noord-buurt. Dit zijn Markengouw-Midden, Markengouw-Zuid, Werengouw-Midden en Werengouw-Zuid. 

De ontwikkeling van deze buurten verschilt. In Markengouw-Midden en Markengouw-Zuid zijn in de afgelopen jaren veel woningen gebouwd, met een groeiende bevolking als gevolg. In beide buurten wonen veel gezinnen met kinderen. Maar Markengouw-Zuid scoort op meerdere indicatoren rondom het thema jeugd een stuk minder dan gemiddel: Zo is het aandeel leerlingen van groep 8 dat streefniveau taal haalt relatief laag en het aandeel kwetsbaren jongeren hoog. Het aandeel eenoudergezinnen rijkt ver boven het gemiddelde van Noord.

Hier tegenover staan Werengouw-Midden en Werengouw-Zuid, twee buurten met een hoog aandeel ouderen. Werengouw-Zuid is de enige Aanpak Noord-buurt in de Waterlandpleinbuurt waar sociale cohesie door bewoners met een voldoende wordt beoordeeld. Ook scoort deze buurt hoog op de betrokkenheid van buurtbewoners met de buurt en is de algehele tevredenheid met de eigen buurt aanzienlijk hoger dan in de meeste andere Aanpak Noord-buurten in Noord. Werengouw-Midden scoort relatief laag op sociale cohesie en de betrokkenheid van buurtbewoners met de eigen buurt. Deze buurt telt ook een relatief hoog aandeel kwetsbare ouderen.

<div class = 'left'>
```{r kaart_noord, fig.cap= captext, fig.alt=captext}

kaart

captext = "Figuur: Stadsdeel Noord met Waterlandpleinbuurt (rood) en Aanpak Noord-buurten Markengouw-Midden, Markengouw-Zuid, Werengouw-Midden en Werengouw-Zuid (donkerblauw)"

```
</div>

#### Demografische ontwikkeling: inwoners en huishoudens 
De bevolking is de afgelopen jaren sterk gegroeid in Noord tot bijna 109 duizend inwoners in 2024 en deze trend zien we in mindere mate terug in de  Waterlandpleinbuurt. Deze wijk telt in 2024 ruim 14 duizend inwoners. Maar wanneer we inzoomen op de Aanpak Noord-buurten dan valt op dat het inwoneraantal alleen in Markengouw-Zuid en Markengouw-Midden is toegenomen (tot in totaal bijna 6500 inwoners in 2024). In Werengouw-Midden en Werengouw-Zuid was de bevolkingsomvang in de afgelopen jaren vrij constant. In Markengouw-Zuid is het aandeel inwoners tot 18 jaar in de afgelopen jaren licht gestegen, terwijl in Markengouw-Midden sprake was van een lichte daling. Ook in Werengouw-Midden en Werengouw-Zuid daalde het aandeel 0-18 jarigen. Het aandeel inwoners van 66 jaar en ouder is in de hele Waterlandpleinbuurt in de afgelopen jaren licht gedaald. Binnen de Aanpak Noord-buurten is een verschil in het aandeel inwoners van 66 jaar en ouder tussen Markengouw enerzijds en Werengouw anderzijds.

```{r fig.alt = captext,  fig.height = 12}

captext = "figuur met bevolkingsontwikkeling in Amsterdam, Stadsdeel Noord en Aanpak Noord buurten"

  plot_list$bevtotaal_groei/
  plot_list$bev0_18_p/
  plot_list$bev66plus_p

```

Hoewel het aandeel huishoudens met kinderen in Amsterdam en Noord daalt, blijft deze stabiel in de (kinderrijke) buurten van Waterlandpleinbuurt. Alleen in Werengouw-Midden is sprake van een daling na 2019.

```{r  fig.alt = captext, fig.height = 8}

captext = 'ontwikkeling huishoudtypen in Noord en Aanak Noord-buurten'

  plot_list$bevhhmkind_p/
  plot_list$beveenouderhh_p

```

#### Waardering woning en woonomgeving

Er zijn in Amsterdam en in Noord veel nieuwe woningen bijgebouwd. In 2024 zijn er 480.735 woningen in de stad, waarvan 51.438 in Noord. De stijgende lijn zien we terug in Markengouw-Zuid en Markengouw-Midden (respectievelijk 829 en 1.460 woningen in 2024), maar niet in de twee andere Aanpak Noord-buurten van Waterlandpleinbuurt. 

```{r woning_groei, fig.alt = captext, fig.height = 6 }

captext = "ontwikkeling woingvoorraad"

kaart_thema$wvoorrbag_groei

```

Net als elders in de stad zien we dat het aandeel corporatiewoningen in de Waterlandpleinbuurt licht daalt. Binnen de Aanpak Noord-buurten nam het aandeel corporatiewoningen alleen in Markengouw-Midden in de laatste paar jaar licht toe. In Werengouw-Midden is het aandeel corporatiewoningen het laagst. Nieuwbouw en omzetting van corporatiewoningen tot particuliere woningen trekt vaak nieuwe stedelingen aan, dit zijn Amsterdammers die na hun 18e in Amsterdam zijn komen wonen. In Werengouw-Midden is het aandeel nieuwe stedelingen iets hoger dan in de andere Aanpak Noord-buurten van Waterlandpleinbuurt.

```{r  fig.alt = captext, fig.height = 10 }

captext = 'ontwikkeling woningvoorraad'

  plot_list$wvoorrbag_groei/
  plot_list$wcorhuur_p/
  plot_list$bevnstedeling_p

```

In Amsterdam en in Noord zijn veel woningen inmiddels verduurzaamd. Hierdoor is het aandeel woningen in de stad met een laag energielabel flink gedaald. In de Aanpak Noord-buurten in Waterlandpleinbuurt is het aandeel met een laag energielabel in Markengouw-Midden en Markengouw-Zuid meer dan gehalveerd. In Werengouw-Midden is het aandeel vergelijkbaar met voorgaande jaren. In Werengouw-Zuid is het aandeel nog altijd relatief hoog en neemt in de laatste paar jaar weer toe.

```{r,  fig.alt = captext, fig.height = 6}

captext = 'kaart met aandeel woningen met een laag energielabel'

kaart_thema$wlabelefg_p

```

Het onderhoud aan de corporatiewoning wordt gemiddeld met iets meer dan een 7 beoordeeld in Noord en Amsterdam. In Markengouw-Zuid is die waardering in de afgelopen jaren gestegen, terwijl in Markengouw-Midden een daling optrad.

```{r fig.alt = captext, fig.height = 8 }

captext = 'tevredenheid met de woning en duurzaamheid'

plot_list$wlabelefg_p/
plot_list$wonderhoudwoning_r

```

De mate van interactie en samenwerking tussen bewoners is in kaart gebracht door een sociale cohesie-maat die zijn oorsprong vindt in verschillende enquêtevragen uit de Veiligheidsmonitor. Hoe prettiger de omgang, hoe hoger dit rapportcijfer voor de mate van sociale cohesie. De afgelopen jaren is dit rapportcijfer voor de stad en Noord licht gestegen. In de Waterlandpleinbuurt is de sociale cohesie relatief sterk gegroeid, tot boven het gemiddelde voor heel Amsterdam. Tussen de Aanpak Noord-buurten binnen de Waterlandpleinbuurt varieert de sociale cohesie. In 2020 lag het rapportcijfer voor de mate van sociale cohesie in Markengouw-Zuid hoger dan het gemiddelde van de Waterlandpleinbuurt, terwijl dat in Markengouw-Midden, Markengouw-Zuid en Werengouw-Midden benedengemiddeld was. Vanwege een nieuwe onderzoeksmethodiek was het niet mogelijk om voor recente jaren de mate van sociale cohesie op buurtniveau te berekenen.

```{r fig.alt = captext, fig.height = 8}

# Sociale cohesie voor buurten niet tot 2023 maar 2020?

fig.cap = 'sociale cohesie ne buurtbetrokkenheid'

plot_list$lsoccoh_r/
plot_list$lbetrokken_r

```

Bewoners zijn in Noord iets minder tevreden over de eigen buurt dan gemiddeld in Amsterdam. In de Waterlandpleinbuurt ligt dit rapportcijfer voor de mate van buurttevredenheid nog weer lager. Alleen in Werengouw-Zuid is het rapportcijfer een stuk hoger dan in de andere Aanpak Noord-buurten binnen de Waterlandpleinbuurt.

```{r fig.alt = captext, fig.height = 6}

fig.cap = "kaart met rapportcijfers per buurt"

kaart_thema$lbuurt_r

```

In Markengouw-Midden wordt een hoger rapportcijfer gegeven voor de verwachte buurtontwikkeling. In Werengouw-Zuid en Markengouw-Zuid is dat rapportcijfer in de afgelopen jaren eerst opgelopen en vervolgens weer gedaald.  Over het aanbod van buurthuizen geven de bewoners in  Werengouw-Zuid en Werengouw-Midden een hoger cijfer dan gemiddeld in Noord. In Markengouw-Midden is het oordeel vergelijkbaar met het gemiddelde voor heel Noord.

```{r fig.alt = captext, fig.height = 10} 

  plot_list$lbuurt_r/
  plot_list$lverwachtingbuurt_r/
  plot_list$wzbuurthuizen_r

```

De waardering met betrekking tot het het onderhoud van het groen en speelvoorzieningen wordt in de de Waterlandpleinbuurt gemiddeld beoordeeld. In de Aanpak Noord-buurten verschilt het oordeel. In Werengouw-Zuid wordt het onderhoud van het groen hoger beoordeeld dan in de andere buurten. Wat betreft onderhoud van speelvoorzieningen zijn inwoners van Werengouw-Zuid en Markengouw-Midden positiever. Het onderhoud van straten en stoepen wordt in de Waterlandpleinbuurt minder positief beoordeeld dan in heel Noord. In Werengouw-Zuid en Markengouw-Zuid zijn bewoners wel iets positiever dan in Werengouw-Midden en Markengouw-Midden.

```{r fig.alt = captext, fig.height = 10}

fig.cap = 'onderhoud publieke ruimte in Noord'

plot_list$oronderhoudgroen_r/
plot_list$oronderhoudspelen_r/
plot_list$oronderhoudstraten_r

```

In stadsdeel Noord is het aandeel groen een stuk hoger dan in de rest van de stad. In de Waterlandpleinbuurt is het aandeel een stuk lager en ligt het rond het stedelijke gemiddelde. Het areaal groen per 1.000 inwoners is echter zeer laag in de inwonerrijke buurten van de Waterlandpleinbuurt. 

```{r fig.alt = captext, fig.height = 8, fig.width= 14 } 

#alleen 2020 en geen Amsterdam?

captext = 'publiekelijk groen in Noord'

bar_list$orpubgroen_p/
bar_list$orpubgroen_inw

```

#### Besteedbaar inkomen en armoede

Het gemiddeld besteedbaar inkomen ligt in Amsterdam op 48.700 euro in 2021 en in Noord op 42.100 euro. Dit bedrag is gestegen in Noord en in de vier Aanpak Noord-buurten van de Waterlandpleinbuurt, maar het gemiddeld inkomen blijft in de buurt Werengouw-Midden met 34.800 euro wel achter op de andere buurten. Het aandeel inwoners met een laag inkomen en weinig vermogen is licht afgenomen in Noord en de Waterlandpleinbuurt. In Werengouw-Zuid is dat aandeel daarentegen toegenomen.

```{r fig.alt = captext,  fig.height = 6}

captext = 'inwoners met laag inkomen'

kaart_thema$iminhh130_p

```
Een groot deel van de jeugd in Noord groeit langdurig op in armoede. Ook in de Aanpak Noord-buurten binnen de Waterlandpleinbuurt is het aandeel jongeren in minimahuishoudens hoog. Het aandeel 15 tot 65-jarigen in de Waterlandpleinbuurt dat een bijstandsuitkering ontvangt, is na 2020 gestegen. In alle Aanpak Noord-buurten binnen de Waterlandpleinbuurt ligt het aandeel hoger dan in heel Noord.

```{r fig.alt = captext, fig.height = 12, fig.width= 14}

captext = 'inkomensontwikkeling in stadsdeel Noord'

plot_list$ihhink_gem/
bar_list$iminhh130_p/
plot_list$iwwb_p/
bar_list$iminjong130_p

```

#### Ervaren gezondheid

De Aanpak Noord-buurten in de Waterlandpleinbuurt scoren op verschillende gezondheidsindicatoren lager dan gemiddeld in Noord, zoals het aandeel bewoners met ernstige psychiatrische klachten en het aandeel met overgewicht. De onderlinge verschillen tussen de Aanpak Noord-buurten in de Waterlandpleinbuurt zijn klein. Mede hierdoor ligt de ervaren gezondheid in de vier buurten op een vergelijkbaar niveau.

```{r   fig.alt = captext, fig.height = 6}

captext = "kaart met aandeel dat zich gezond voelt in buurt (%)"

kaart_thema$wzgezond_p

```


```{r fig.alt = captext, fig.height= 12, fig.width= 14} 

captext = 'diverse gezondheidsindicatoren in Noord'

bar_list$wzgezond_p/   
bar_list$wzdepr_p/
bar_list$wzbeweeg_p/
bar_list$wzzwaar_p

```

#### Kansen voor de jeugd

Het aandeel leerlingen van groep 8 dat streefniveau taal haalt is in de Waterlandpleinbuurt gestegen tot boven het Amsterdamse gemiddelde. Het aandeel kinderen met een VVE-indicatie ligt in de Waterlandpleinbuurt hoger dan in Noord gemiddeld. Na 2019 daalt het aandeel jongeren zonder startkwalificatie en daarbinnen vooral in de buurt Werengouw-Zuid.

```{r fig.alt = captext, fig.height = 10}

#Streefniveau taal niet voor alle buurten?

captext = 'aandeel schoolverlaters zonder startkwalificatie'

plot_list$ostrftaal_p/
plot_list$ovveindi_p/
plot_list$olsv_p
  
```

#### Werk en arbeidsmarkt

```{r fig.alt = captext, fig.height = 10}

# alleen Noord en Amsterdam ?

# bar_list$werkopl_1866_hbowo_p/
# bar_list$werkopl_1866_max_mbo1_p/
# bar_list$werkopl_1866_mbo2_4_havovwo_p

```

Het aandeel vrouwen dat economisch zelfstandig is, is in Noord en de Waterlandpleinbuurt iets gestegen. Maar het aandeel is wel lager dan in Amsterdam. In Werengouw-Midden is het aandeel het hoogst. Het aandeel werkenden in loondienst met een flexibel dienstverband ligt in Werengouw-Midden en Markengouw-Zuid hoger dan gemiddeld in Noord.

```{r fig.alt = captext, fig.height = 10, fig.width = 14}

captext = 'figuur economische zelfstandigheid vrouwen en aandeel beroepsbevolking zonder vast contract'

bar_list$econzelfstvrw_p/
plot_list$p_flex_ldienst_18_66

```

#### Kwetsbare groepen

De indicatoren met betrekking tot inkomen, opleiding, werk en gezondheid worden samengevat in een kwetsbaarheidsscore. Het aantal kwetsbare groepen in een wijk of buurt wordt benaderd door na te gaan hoe hoog bewoners scoren op basis van een kwetsbaarheidsscore. De kwetsbaarheidsscore heeft een waarde tussen 0 en 4 en geeft aan op hoeveel hulpbronnen iemand kwetsbaar is (werk, opleiding, inkomen en/of gezondheid). Personen met een score van 3 of 4 worden tot de meest kwetsbaren gerekend. Zij scoren laag op minstens drie van de volgende hulpbronnen; een besteedbaar huishoudinkomen in de laagste 20%; hogere ziektekosten dan gemiddeld in Amsterdammer; een laag opleidingsniveau.

Het aandeel inwoners met een kwetsbare positie is in de meeste Aanpak Noord-buurten van de Waterlandpleinbuurt lager dan het gemiddelde van alle Aanpak Noord-buurten. Markengouw-Zuid vormt de uitzondering, met een bovengemiddeld aandeel. In die buurt is ook het aandeel kwetsbaren onder  minderjarigen het hoogst. Het aandeel kwetsbaren onder 65-plussers is in de hele Waterlandpleinbuurt in de afgelopen jaren toegenomen. Met name in Werengouw-Midden is dit aandeel relatief hoog.

```{r fig.alt = captext, fig.height = 6}

captext = "aandeel kwetsbaren (%)"

kaart_thema$skkwets34_p

```

```{r fig.alt = captext, fig.height = 10 }

captext = 'figuur met kwetsbare groepen in Amsterdam en Noord'

plot_list$skkwets34_p/
plot_list$sk017_kwets34_p/
plot_list$sk66plus_kwets34_p

```

#### Buurteconomie
Het aantal vestigingen is gegroeid in Noord. In 2023 zijn er 14.577 vestigingen. Dit zien we ook terug in de Waterlandpleinbuurt (1.367 vestigingen) en dan vooral in Markengouw-Zuid (197 vestigingen) en Markengouw-Midden (404 vestigingen). Het aandeel starters is afgenomen in Noord. Dit zien we ook in de Waterlandpleinbuurt. In de meeste Aanpak Noord-buurten binnen de Waterlandpleinbuurt is een daling zichtbaar van 2020 op 2021 (coronajaar). Het aandeel zpp'ers is toegenomen in Noord. Dit zien we ook terug in de Waterlandpleinbuurt, waar het aandeel zzp'ers relatief hoog ligt. Dat geldt met name voor Markengouw-Zuid.

```{r fig.alt = captext, fig.height = 12}

captext = 'figuur met ontwikkeling van vestigingen zzp-ers in Noord'

plot_list$bhwp_1000inw/
plot_list$bhvest_groei/
plot_list$bhstart_p/
plot_list$bhzzp_p

```

De beoordeling van het aanbod voor dagelijkse boodschappen is in de Waterlandpleinbuurt hoger dan het gemiddelde in Noord. Met name in Werengouw-Zuid beoordelen inwoners het winkelaanbod voor de dagelijkse boodschappen in de buurt met een hoog rapportcijfer. De beoordeling van het horeca-aanbod ligt in de Waterlandpleinbuurt lager dan het gemiddelde in Noord. In Werengouw-Zuid daalt dat oordeel al jaren op rij.

```{r fig.alt = captext, fig.height = 12}


captext = 'figuur met rapportcijfers winkelaanbod en horecaaanbod in Noord'

plot_list$bhwinkelaanbod_r/
plot_list$bhhorecaaanbod_r/
plot_list$bhlocoppleegstand_p/
plot_list$bhlocvkpleegstand_p

```

Meer informatie over het programma Aanpak Noord is te vinden op de website [Aanpak Noord](https://www.amsterdam.nl/stadsdelen/noord/aanpak-noord/). Een overzicht van de geselecteerde indicatoren en van alle data op buurt-, wijk- en stadsdeelniveau is te vinden op de [website van onderzoek en statistiek](https://onderzoek.amsterdam.nl/dataset/focusgebieden)

<div class="blue-background">
#### Colofon
Deze factsheet is geschreven door\
Rogier van der Groep, Eva Karaçay, Gijs Foeken en Idske de Jong\
in opdracht van Stadsdeel Noord, Aanpak Noord\
Gemeente Amsterdam juni 2024

Onderzoek en Statistiek\
onderzoek.amsterdam.nl\
Gemeente Amsterdam
</div>

